ACORDAO-COMPLETO-2523658

ACÓRDÃO 1348/2022 ATA 8/2022 - SEGUNDA CÂMARA

VISTOS, relatados e discutidos estes autos de tomada de contas especial instaurada pelo Instituto Nacional do Seguro Social - INSS, em desfavor de Glênio Maurício Pereira Carvalho e José Severino da Trindade, em razão de habilitação e concessão de aposentadoria, mediante a inserção de dados fictícios no sistema, com o registro de períodos de atividade indevidos no tempo de serviço/contribuição no âmbito da Agência de Previdência Social em Paulista/PE, vinculada à Gerência Executiva do INSS de Recife/PE (GEXREC) .
ACORDAM os Ministros do Tribunal de Contas da União, reunidos em Sessão da Segunda Câmara, ante as razões expostas pelo Relator, em:
9.1. considerar revéis os responsáveis Glênio Mauricio Pereira Carvalho e Jose Severino da Trindade, para todos os efeitos, dando-se prosseguimento ao processo, com fulcro no art. 12, § 3º, da Lei 8.443/1992;
9.2. julgar irregulares, nos termos dos arts. 1º, inciso I, 16, inciso III, alíneas "b" e "d", da Lei 8.443/1992, c/c os arts. 19 e 23, inciso III, da mesma Lei, as contas dos responsáveis Glênio Mauricio Pereira Carvalho e Jose Severino da Trindade, condenando-os ao pagamento das importâncias a seguir especificadas, atualizadas monetariamente e acrescidas dos juros de mora, calculadas a partir das datas discriminadas até a data da efetiva quitação do débito, fixando-lhes o prazo de quinze dias, para que comprovem, perante o Tribunal, o recolhimento das referidas quantias aos cofres do Instituto Nacional do Seguro Social, nos termos do art. 23, inciso III, alínea "a", da citada lei, c/c o art. 214, inciso III, alínea "a", do Regimento Interno do TCU:
Débitos relacionados ao responsável Jose Severino da Trindade:
	Data de ocorrência
	Valor histórico (R$) 

	1/7/2003
	1.348,14

	11/7/2003
	1.241,48

	13/8/2003
	1.241,48

	17/9/2003
	1.241,48

	15/10/2003
	1.241,48

	13/11/2003
	1.241,48

	11/12/2003
	1.241,48

	11/12/2003
	827,65

	14/1/2004
	1.241,48

	12/2/2004
	1.241,48

	11/3/2004
	1.241,48

	6/4/2004
	1.241,48

	13/5/2004
	1.241,48

	4/6/2004
	1.297,71

	6/7/2004
	1.297,71

	12/6/2003
	304,84

	11/7/2003
	834,54

	13/8/2003
	834,54

	11/9/2003
	834,54

	13/10/2003
	834,54

	13/11/2003
	834,54

	11/12/2003
	834,54

	11/12/2003
	486,81

	14/1/2004
	834,54

	12/2/2004
	834,54

	11/3/2004
	834,54

	6/4/2004
	834,54

	10/5/2004
	834,54

	4/6/2004
	872,34

	8/7/2003
	785,11

	8/8/2003
	1.308,53

	8/9/2003
	1.308,53

	8/10/2003
	1.308,53

	10/11/2003
	1.308,53

	8/12/2003
	1.308,53

	8/12/2003
	763,30

	9/1/2004
	1.308,53

	9/2/2004
	1.308,53

	8/3/2004
	1.308,53

	1/4/2004
	1.308,53

	6/5/2004
	1.308,53

	1/6/2004
	1.481,19

Débitos relacionados ao responsável Glênio Mauricio Pereira Carvalho:
	Data de ocorrência
	Valor histórico (R$) 

	8/1/2001
	836,79

	8/1/2001
	77,48

	7/2/2001
	929,77

	8/3/2001
	929,77

	6/4/2001
	929,77

	8/5/2001
	929,77

	7/6/2001
	929,77

	6/7/2001
	993,48

	7/8/2001
	993,48

	10/9/2001
	993,48

	5/10/2001
	993,48

	8/11/2001
	993,48

	7/12/2001
	993,48

	7/12/2001
	993,48

	8/1/2002
	993,48

	7/2/2002
	993,48

	7/3/2002
	993,48

	5/4/2002
	993,48

	8/5/2002
	993,48

	7/6/2002
	993,48

	5/7/2002
	1.084,88

	7/8/2002
	1.084,88

	6/9/2002
	1.084,88

	7/10/2002
	1.084,88

	7/11/2002
	1.084,88

	6/12/2002
	1.084,88

	6/12/2002
	1.084,88

	8/1/2003
	1.084,88

	7/2/2003
	1.084,88

	10/3/2003
	1.084,88

	7/4/2003
	1.084,88

	8/5/2003
	1.084,88

	6/6/2003
	1.084,88

	7/7/2003
	1.298,70

	7/8/2003
	1.298,70

	5/9/2003
	1.298,70

	7/10/2003
	1.298,70

	7/11/2003
	1.298,70

	5/12/2003
	1.298,70

	5/12/2003
	1.298,70

	8/1/2004
	1.298,70

	6/2/2004
	1.298,70

	5/3/2004
	1.298,70

	7/4/2004
	1.298,70

	26/12/2000
	76,78

	26/12/2000
	95,97

	9/1/2001
	1.151,75

	8/2/2001
	1.151,75

	8/3/2001
	1.151,75

	9/4/2001
	1.151,75

	9/5/2001
	1.151,75

	8/6/2001
	1.151,75

	9/7/2001
	1.197,70

	8/8/2001
	1.197,70

	11/9/2001
	1.197,70

	8/10/2001
	1.197,70

	9/11/2001
	1.197,70

	10/12/2001
	1.197,70

	10/12/2001
	1.197,70

	9/1/2002
	1.197,70

	8/2/2002
	1.197,70

	8/3/2002
	1.197,70

	8/4/2002
	1.197,70

	9/5/2002
	1.197,70

	10/6/2002
	1.197,70

	8/7/2002
	1.307,88

	8/8/2002
	1.307,88

	9/9/2002
	1.307,88

	9/10/2002
	1.307,88

	8/11/2002
	1.307,88

	10/12/2002
	1.307,88

	10/12/2002
	1.307,88

	9/1/2003
	1.307,88

	10/2/2003
	1.307,88

	11/3/2003
	1.307,88

	9/4/2003
	1.307,88

	9/5/2003
	1.307,88

	9/6/2003
	1.307,88

	9/7/2003
	1.565,66

	8/8/2003
	1.565,66

	10/9/2003
	1.565,66

	8/10/2003
	1.565,66

	10/11/2003
	1.565,66

	8/12/2003
	1.565,66

	8/12/2003
	1.565,66

	9/1/2004
	1.565,66

	9/2/2004
	1.565,66

	8/3/2004
	1.565,66

	1/4/2004
	1.565,66

	5/5/2004
	1.565,66

	4/6/2004
	1.636,58

	30/1/2001
	37,65

	9/2/2001
	282,39

	12/3/2001
	282,39

	10/4/2001
	282,39

	10/5/2001
	282,39

	12/6/2001
	282,39

	11/7/2001
	292,78

	13/8/2001
	292,78

	12/9/2001
	292,78

	10/10/2001
	292,78

	12/11/2001
	292,78

	11/12/2001
	292,78

	11/12/2001
	292,78

	10/1/2002
	292,78

	13/2/2002
	292,78

	11/3/2002
	292,78

	9/4/2002
	292,78

	10/5/2002
	292,78

	11/6/2002
	292,78

	9/7/2002
	319,71

	9/8/2002
	319,71

	10/9/2002
	319,71

	9/10/2002
	319,71

	11/11/2002
	319,71

	10/12/2002
	319,71

	10/12/2002
	319,71

	10/1/2003
	319,71

	12/2/2003
	319,71

	13/3/2003
	319,71

	9/4/2003
	319,71

	12/5/2003
	319,71

	12/6/2003
	319,71

	10/7/2003
	382,72

	12/8/2003
	382,72

	10/9/2003
	382,72

	10/10/2003
	382,72

	11/11/2003
	382,72

	9/12/2003
	382,72

	9/12/2003
	382,72

	12/1/2004
	382,72

	10/2/2004
	382,72

	9/3/2004
	382,72

	2/4/2004
	382,72

	13/5/2004
	382,72

	2/6/2004
	400,05

	2/7/2004
	400,05

	17/1/2001
	108,91

	8/2/2001
	1.089,16

	5/3/2001
	1.089,16

	4/4/2001
	1.089,16

	4/5/2001
	1.089,16

	5/6/2001
	1.089,16

	4/7/2001
	1.158,37

	3/8/2001
	1.158,37

	5/9/2001
	1.158,37

	3/10/2001
	1.158,37

	6/11/2001
	1.158,37

	5/12/2001
	1.158,37

	5/12/2001
	1.158,37

	4/1/2002
	1.158,37

	5/2/2002
	1.158,37

	5/3/2002
	1.158,37

	3/4/2002
	1.158,37

	6/5/2002
	1.158,37

	5/6/2002
	1.158,37

	3/7/2002
	1.264,94

	5/8/2002
	1.264,94

	5/9/2002
	1.264,94

	3/10/2002
	1.264,94

	5/11/2002
	1.264,94

	4/12/2002
	1.264,94

	4/12/2002
	1.264,94

	6/1/2003
	1.264,94

	5/2/2003
	1.264,94

	6/3/2003
	1.264,94

	3/4/2003
	1.264,94

	6/5/2003
	1.264,94

	4/6/2003
	1.264,94

	3/7/2003
	1.514,25

	5/8/2003
	1.514,25

	3/9/2003
	1.514,25

	3/10/2003
	1.514,25

	5/11/2003
	1.514,25

	3/12/2003
	1.514,25

	3/12/2003
	1.514,25

	6/1/2004
	1.514,25

	4/2/2004
	1.514,25

	3/3/2004
	1.514,25

	5/4/2004
	1.514,25

	12/5/2004
	1.514,25

	3/6/2004
	1.582,84

9.3. autorizar, desde logo, a cobrança judicial das dívidas, caso não atendidas as notificações, na forma do disposto no art. 28, inciso II, da Lei 8.443/1992;
9.4. autorizar também, desde logo, se requerido, com fundamento no art. 26, da Lei 8.443, de 1992, c/c o art. 217, §§ 1º e 2º do Regimento Interno do TCU, o parcelamento das dívidas em até 36 parcelas, incidindo, sobre cada parcela, corrigida monetariamente, os correspondentes acréscimos legais, fixando-lhe o prazo de quinze dias, a contar do recebimento da notificação, para comprovar, perante o Tribunal, o recolhimento da primeira parcela, e de trinta dias, a contar da parcela anterior, para comprovar os recolhimentos das demais parcelas, devendo incidir, sobre cada valor mensal, atualizado monetariamente, os juros de mora devidos, no caso do débito, na forma prevista na legislação em vigor, alertando os responsáveis de que a falta de comprovação do recolhimento de qualquer parcela importará o vencimento antecipado do saldo devedor, nos termos do § 2º do art. 217 do Regimento Interno deste Tribunal;
9.5. enviar cópia deste Acórdão à Procuradoria da República no Estado de Pernambuco, nos termos do § 3º do art. 16 da Lei 8.443/1992, c/c o § 7º do art. 209 do Regimento Interno do TCU, para adoção das medidas cabíveis; e
9.6. enviar cópia deste Acórdão ao Instituto Nacional do Seguro Social, para ciência;
9.7. informar à Procuradoria da República no Estado de Pernambuco, ao Instituto Nacional do Seguro Social e aos responsáveis que a presente deliberação, acompanhada do Relatório e do Voto que a fundamentam, está disponível para consulta no endereço www.tcu.gov.br/acordaos, além de esclarecer que, caso requerido, o TCU poderá fornecer sem custos as correspondentes cópias, de forma impressa; e
9.8. informar à Procuradoria da República no Estado de Pernambuco que, nos termos do parágrafo único do art. 62 da Resolução TCU 259/2014, os procuradores e membros do Ministério Público credenciados nesta Corte podem acessar os presentes autos de forma eletrônica e automática, ressalvados apenas os casos de eventuais peças classificadas como sigilosas, as quais requerem solicitação formal.

TOMADA DE CONTAS ESPECIAL. TCE instaurada pelo Instituto Nacional do Seguro Social em razão de Desfalque, alcance, desvio ou desaparecimento de dinheiro, bens ou valores públicos, Gestão previdenciária, Habilitação e concessão de benefícios previdenciários mediante incorporação de vínculos de trabalho fictícios , majoração de dados existentes , falsificação ideológica e outras irregularidades. (nº da TCE no sistema: 1538/2018).

Segunda Câmara

Superintendência Estadual do INSS - RECIFE/PE - INSS/MPS.

3. Interessados/Responsáveis:
3.1. Interessado: Instituto Nacional do Seguro Social (29.979.036/0001-40).
3.2. Responsáveis: Glênio Mauricio Pereira Carvalho (XXX.688.164-XX); Jose Severino da Trindade (XXX.068.944-XX).

13.1. Ministros presentes: Bruno Dantas (Presidente), Augusto Nardes (Relator), Aroldo Cedraz e Antonio Anastasia.
13.2. Ministros-Substitutos presentes: Marcos Bemquerer Costa e André Luís de Carvalho.

AUGUSTO NARDES

Reproduzo, a seguir, com os pertinentes ajustes de forma, a instrução elaborada no âmbito da Secretaria de Tomada de Contas Especial, homologada de forma unânime pela instância diretiva da unidade (peças 84/86) :
"INTRODUÇÃO
1.	Cuidam os autos de tomada de contas especial instaurada por Instituto Nacional do Seguro Social, em desfavor de Glênio Maurício Pereira Carvalho (CPF: XXX.688.164-XX) e José Severino da Trindade (CPF: XXX.068.944-XX) , em razão de habilitação e concessão de aposentadoria, mediante a inserção de dados fictícios no sistema, com a inserção de períodos de atividade indevidos no tempo de serviço/contribuição no âmbito da Agência de Previdência Social em Paulista/PE, vinculada à Gerência Executiva do INSS de Recife/PE (GEXREC) .
HISTÓRICO
2.	Em 18/6/2018, com fundamento na IN/TCU 71/2012, alterada pela IN/TCU 76/2016 e DN/TCU 155/2016, o dirigente da instituição Instituto Nacional do Seguro Social autorizou a instauração da tomada de contas especial (peça 6) . O processo foi registrado no sistema e-TCE com o número 1538/2018.
3.	O fundamento para a instauração da Tomada de Contas Especial, conforme consignado na matriz de responsabilização elaborada pelo tomador de contas, foi a constatação da seguinte irregularidade: 
Concessão irregular de benefício previdenciário de aposentadoria, mediante a inserção fraudulenta de registros nas bases de dados da Previdência (vínculos empregatícios, cômputos de tempos de serviço, de conversão de atividade especial e outros) .
4.	Os responsáveis arrolados na fase interna foram devidamente comunicados e, diante da ausência de justificativas suficientes para elidir a irregularidade e da não devolução dos recursos, instaurou-se a tomada de contas especial.
5.	No relatório de tomada de contas especial 35204.004905/2018-84 (peça 48) , o tomador de contas concluiu que o prejuízo importaria no valor atualizado sem juros em 23/6/2020 de R$ 588.297,39, imputando-se a responsabilidade a Edvaldo José da Veiga Pacheco, Lindinalva Guimaraes da Silva, Lucio Flavio Vieira Figueiroa, Geazi Gomes Paiva, Luciene Moura de Lira, na condição de beneficiários, Glênio Maurício Pereira Carvalho, Agente Administrativo, e José Severino da Trindade, na condição de gestores dos recursos. 
6.	Em 24/11/2019, a Controladoria-Geral da União emitiu o relatório de auditoria 1538/2018  (peça 50) , em concordância com o relatório do tomador de contas. O certificado de auditoria 1538/2018 e o parecer do dirigente do órgão de controle interno concluíram pela irregularidade das presentes contas (peças 51 e 52) .
7.	Em 3/12/2019, o ministro responsável pela área atestou haver tomado conhecimento das conclusões contidas no relatório e certificado de auditoria, bem como do parecer conclusivo do dirigente do órgão de controle interno, manifestando-se pela irregularidade das contas, e determinou o encaminhamento do processo ao Tribunal de Contas da União (peça 53) .
8.	Na primeira instrução (peça 55) , verificou-se a ausência de documentos que registrem os atos praticados por Glênio Maurício Pereira Carvalho (CPF: XXX.688.164-XX) e José Severino da Trindade (CPF: XXX.068.944-XX) que importaram na concessão irregular dos benefícios do INSS em apreço, objeto do processo de TCE/INSS 35204.004905/2018-84.
8.1.            Assim, concluiu-se, para a devida configuração da autoria e responsabilização dos atos impugnados, que se devia promover diligência junto ao INSS para que se procedesse a juntada, aos presentes autos, dos mencionados documentos.
9.	Em resposta à diligência promovida pela Seproc (peça 59) , o INSS apresentou, em 2/6/2020, tempestivamente, Relatórios Auditoria de Benefício, com registros dos atos praticados por Glênio Maurício Pereira Carvalho (CPF: XXX.688.164-XX) e José Severino da Trindade (CPF: XXX.068.944-XX) por meio dos quais efetivaram as irregularidades apontadas, objeto do processo TCE/INSS 35204.004905/2018-84, relativos às concessões dos benefícios pagos em favor dos beneficiários a seguir, atendendo à diligência realizada: 
	a) Antônio Ferreira Santos Filho, NB:42/128.349.499-7 (peça 60, p. 14-16) ;
	b) Edvaldo José da Veiga Pacheco, NB:42/119.034.175-9  (peça 60, p. 17-18) ;
	c) Geazi Gomes Paiva, NB:42/129.089.546-2 (peça 60, p. 19) ;
	d) Lindinalva Guimarães da Silva, NB: 42/119.034.116-3 (peça 60, p. 20) ;
	e) Luciene Moura de Lira, NB: 42/119.285.657-8 (peça 60, p. 21-22) ;
	f) Lucio Flavio Vieira Figueiroa, NB:42/119.285.683-7 (peça 60, p. 23) ;
	g) Marcos Antônio de Lima, NB:42/129.485.124-9 (peça 60, p. 24-25) .
10.	Na instrução seguinte (peça 64) , analisando-se os documentos nos autos, concluiu-se pela necessidade de realização de citação para a seguinte irregularidade: 
10.1.	Irregularidade 1: habilitação e concessão de aposentadoria, com a inserção de datas/períodos de atividade indevidos no tempo de serviço/contribuição e conversão indevida de tempo de atividade em atividade especial sem a devida comprovação, considerando:
	a) a ausência de comprovação de vínculos empregatícios e períodos considerados na composição do tempo de serviço/contribuição a seguir:
	a.1) Antônio Ferreira Santos Filho, NB:42/128.349.499-7, de 2/1/1974 a 31/12/1974 (Relatório, peça 10, p. 1, item 3) ;
	a.2) Edvaldo José da Veiga Pacheco, NB:42/119.034.175-9: em relação às empresas (cf. Relatório de análise de razões de defesa, peça 10, p. 2, item 3) : 
	a.2.1) Manoel Pereira da Paz - 1º/7/1966 a 30/6/1969;
	a.2.2) Borbonita S/A Ind. Borracha - 1º/7/1969 a 30/8/1970;
	a.2.3) Joaquim Alexandre da Silva - 1º/10/1970 a 30/7/1971;
	a.2.4) Refrescos Recife S/A - 5/9/1970 a 19/10/1970;
	a.2.5) Mesbla S/A - 2/8/1971 a 20/12/1971;
	a.2.6) Cia. Agroindustrial Igarassu - 1º/4/1972 a 12/8/1972;
	a.2.7) Coloprint Ltda. - 20/8/1972 a 30/10/1973;
	a.2.8) Spig S/A - 26/3/1974 a 20/5/1975;
	a.2.9) Cesmel S/A 12/4/1976 a 22/5/1976;
	a.2.10) Cotonifício da Torre S/A, 1º/12/1982 a 15/6/1986;
	a.2.11) Famil Repres. Ltda. - 1º/7/1986 a 30/9/1989;
	a.2.12) Multicama Transp. Erep Ltda. - 1º/10/1989 a 30/5/1991;
	a.2.13) Transuniversal Transp. em Geral Ltda. - 1º/6/1991 a 1º/5/1994;
	a.2.14) Superfacta Nordeste Com. Repres. Ltda. - 2/5/1994 a 31/12/1994;
	a.3) Geazi Gomes Paiva, NB:42/129.089.546.2: em relação às empresas (cf. Relatório de análise de razões de defesa, peça 10, p. 4, item 4) : 
	a.3.1) Miguel N Ribeiro, de 2/1/1971 a 30/4/1972;
	a.3.2) Esquisita Recife S/A, 10/5/1972 a 1º/3/1973;
	a.3.3) Rodoviária São Domingos Ltda., 11/3/1974 a 30/3/1980;
	a.4) Lindinalva Guimarães da Silva, NB:42/119.034.116-3: em relação às empresas (cf. Relatório de análise de razões de defesa, peça 10, p. 4, item 4) : 
	a.4.1) M J Epitácio , de 18/3/1972 a 18/1/1973;
	a.4.2) S C Campos Construções, de 1º/2/1978 a 30/9/1983;
	a.4.3) FB dos Santos Construções, de 2/1/1970 a 12/10/1973;
	a.4.4) Atacado e Miudezas Albuquerque Ltda., de 1º/11/1983 a 1º/1/1988;
	a.4.5) Floriano Domingo Construções, de 3/11/1990 a 30/11/1994;
	a.4.6) J B Construções Emp., 1º/12/1994 a 30/12/1997; 
	a.5) Luciene Moura de Lira, NB: 42/119.285.657-8: em relação às empresas (cf. Relatório, peça 10, p. 7, item 3) : 
	a.5.1) Aguiar Bayma Ltda., de 1º/11/1972 a 13/4/1979;
	a.5.2) Stella Rodrigues de Souza, no período de 13/4/1977 a 11/9/1977;
	a.6) Lucio Flavio Vieira Figueiroa, NB:42/119.285.683-7: em relação às empresas (cf. Relatório de apreciação de defesa, peça 10, p. 10-11, item 2) : 
	a.6.1) Manoel Pereira da Paz, de 1º/5/1964 a 30/12/1968;
	a.6.2) Helio da Paz Portela, de 1º/4/1971 a 7/6/1971;
	a.6.3) Henrique da Paz Portela , de 9/7/1971 a 14/12/1971;
	a.6.4) Joaquim Matosso e Filhos Ltda., de 1º/2/1972 a 4/9/1972;
	a.6.5) Imobiliária Park Ltda., de 1º/8/1975 a 10/12/1978;
 	a.6.6) S/A Usina Santa Rita, de 1º/1/1979 a 22/6/1985;
	a.6.7) Ivanildo Candido de Melo, de 1º/7/1985 a 11/8/1989; 
	a.6.8) Hortigranjeira Caxanga Ltda.,  de 1º/9/1989 a 15/6/1991; 
	a.6.9) V P C Auto Peças Ltda., de 1º/7/1991 a 1º/7/1994; 
	a.7) Marcos Antônio de Lima, NB:42/129.485.124-9: : em relação às empresas (cf. Relatório de apreciação de defesa, peça 10, p. 13-14, itens 1 e 4) : 
	a.7.1)  Aguiar Bayma Ltda., de 25/1/1982 a 30/10.1984 
	a.7.2) RC Barbosa Cia Agro Industrial, de 1º/11/1972 a 24/1/1981;
	b) o enquadramento e/ou conversão indevido (a) de tempo de serviço como se fosse de atividade especial de Antônio Ferreira Santos Filho, NB:42/128.349.499-7, em face do não enquadramento do período de 16/4/1975 a 12/07/1976 referente ao vínculo empregatício com a empresa Alpargatas do Nordeste S/A e do período de 6/3/1978 a¿ 28/4/1995 referente ao vinculo empregatício com a empresa Telecomunicação Pernambuco, considerando a não apresentação dos formulários exigidos (SB-40, DSS-8030, DIRBEN- 8030) nem dos respectivos laudos técnicos  (Relatório, peça 10, p. 1, item 3) ;
	c) a divergência no sistema CNIS (Cadastro Nacional de Informações Sociais) , onde consta no resumo de documentos para tempo de contribuição de Luciene Moura de Lira, NB: 42/119.285.657-8, a data de saída da empresa SOSERVE Ltda. e¿ 8/10/1980 e no sistema CNIS esta data não aparece (cf. Relatório de análise de razões de defesa, peça 10, p. 7, item 3) .
10.1.1.	Evidências da irregularidade: documentos técnicos presentes nas peças 7, 10, 18 e 31.
10.1.2.	Normas infringidas: Lei 8.213, de 24 de julho de 1991, art. 52, que estabelece ser a aposentadoria por tempo de serviço devida, cumprida e comprovada a carência exigida; Decreto 3.048, de 06 de maio de 1999, arts. 56, 59, 60 e 62, em sua então primeira redação, concernentes às exigências para a contagem do tempo de serviço e de contribuição e para a concessão de aposentadoria; art. 188, sobre a carência mínima para reconhecimento do direito à aposentadoria.
11.		Débitos relacionados ao responsável José Severino da Trindade (CPF: XXX.068.944-XX) referentes aos benefícios abaixo relacionados:
11.1.	      Antônio Ferreira Santos Filho, NB:42/128.349.499-7:
	Data da ocorrência
	Valor histórico (R$) 

	01/07/2003
	1.348,14

	11/07/2003
	1.241,48

	13/08/2003
	1.241,48

	17/09/2003
	1.241,48

	15/10/2003
	1.241,48

	13/11/2003
	1.241,48

	11/12/2003
	1.241,48

	11/12/2003
	827,65

	14/01/2004
	1.241,48

	12/02/2004
	1.241,48

	11/03/2004
	1.241,48

	06/04/2004
	1.241,48

	13/05/2004
	1.241,48

	04/06/2004
	1.297,71

	06/07/2004
	1.297,71

11.2.		Geazi Gomes Paiva, NB:42/129.089.546.2:
	Data da ocorrência
	Valor histórico (R$) 

	12/06/2003
	304,84

	11/07/2003
	834,54

	13/08/2003
	834,54

	11/09/2003
	834,54

	13/10/2003
	834,54

	13/11/2003
	834,54

	11/12/2003
	834,54

	11/12/2003
	486,81

	14/01/2004
	834,54

	12/02/2004
	834,54

	11/03/2004
	834,54

	06/04/2004
	834,54

	10/05/2004
	834,54

	04/06/2004
	872,34

11.3.		Marcos Antônio de Lima, NB:42/129.485.124-9:
	Data da ocorrência
	Valor histórico (R$) 

	08/07/2003
	785,11

	08/08/2003
	1.308,53

	08/09/2003
	1.308,53

	08/10/2003
	1.308,53

	10/11/2003
	1.308,53

	08/12/2003
	1.308,53

	08/12/2003
	763,3

	09/01/2004
	1.308,53

	09/02/2004
	1.308,53

	08/03/2004
	1.308,53

	01/04/2004
	1.308,53

	06/05/2004
	1.308,53

	01/06/2004
	1.481,19

11.4.		Cofre credor: Instituto Nacional do Seguro Social.
11.5.		Responsável: Jose Severino da Trindade (CPF: XXX.068.944-XX) .
11.5.1.1.	Conduta: na condição de servidor do INSS e responsável pela concessão de aposentadorias, promoveu aposentadorias sem suporte em documentos ou consultas idôneos, com a inserção de períodos de atividade indevidos no tempo de serviço/contribuição e com a conversão indevida de tempo de atividade em atividade especial sem a devida comprovação, resultando em concessões que geraram pagamentos irregulares de benefícios, em prejuízo ao Erário federal.
11.5.1.2.	Nexo de causalidade: A realização das concessões de aposentadoria irregulares importou em dano ao Erário federal, uma vez que propiciou pagamentos indevidos de valores a título de benefício previdenciário.
11.5.1.3.	Culpabilidade: É dever elementar do servidor público a boa e regular execução de suas atribuições no sentido de propiciar a adequada contraprestação de serviços aos usuários do serviço público e a correto desembolso de recursos públicos decorrentes de atos de sua responsabilidade; não há, nos autos, excludentes de ilicitude, de culpabilidade e de punibilidade ou elementos que permitam concluir pela ocorrência de boa-fé do responsável, sendo razoável afirmar, por outro lado, que era exigível do responsável conduta diversa daquela que adotou, consideradas as circunstâncias que o cercavam, pois deveria ter promovido a devida verificação do atendimento das condições para concessões de benefícios previdenciários, com base na documentação apresentada pelos segurados e/ou em consultas que validem as informações disponibilizadas nos documentos em apreço. 
12.		Débitos relacionados ao responsável Glênio Maurício Pereira Carvalho (CPF: XXX.688.164-XX) referentes aos benefícios abaixo relacionados:
12.1.	      Edvaldo José da Veiga Pacheco, NB:42/119.034.175-9:
	Data da ocorrência
	Valor histórico (R$) 

	08/01/2001
	836,79

	08/01/2001
	77,48

	07/02/2001
	929,77

	08/03/2001
	929,77

	06/04/2001
	929,77

	08/05/2001
	929,77

	07/06/2001
	929,77

	06/07/2001
	993,48

	07/08/2001
	993,48

	10/09/2001
	993,48

	05/10/2001
	993,48

	08/11/2001
	993,48

	07/12/2001
	993,48

	07/12/2001
	993,48

	08/01/2002
	993,48

	07/02/2002
	993,48

	07/03/2002
	993,48

	05/04/2002
	993,48

	08/05/2002
	993,48

	07/06/2002
	993,48

	05/07/2002
	1.084,88

	07/08/2002
	1.084,88

	06/09/2002
	1.084,88

	07/10/2002
	1.084,88

	07/11/2002
	1.084,88

	06/12/2002
	1.084,88

	06/12/2002
	1.084,88

	08/01/2003
	1.084,88

	07/02/2003
	1.084,88

	10/03/2003
	1.084,88

	07/04/2003
	1.084,88

	08/05/2003
	1.084,88

	06/06/2003
	1.084,88

	07/07/2003
	1.298,70

	07/08/2003
	1.298,70

	05/09/2003
	1.298,70

	07/10/2003
	1.298,70

	07/11/2003
	1.298,70

	05/12/2003
	1.298,70

	05/12/2003
	1.298,70

	08/01/2004
	1.298,70

	06/02/2004
	1.298,70

	05/03/2004
	1.298,70

	07/04/2004
	1.298,70

12.2.	Lindinalva Guimarães da Silva, NB: 42/119.034.116-3:
	Data da ocorrência
	Valor histórico (R$) 

	26/12/2000
	76,78

	26/12/2000
	95,97

	09/01/2001
	1.151,75

	08/02/2001
	1.151,75

	08/03/2001
	1.151,75

	09/04/2001
	1.151,75

	09/05/2001
	1.151,75

	08/06/2001
	1.151,75

	09/07/2001
	1.197,70

	08/08/2001
	1.197,70

	11/09/2001
	1.197,70

	08/10/2001
	1.197,70

	09/11/2001
	1.197,70

	10/12/2001
	1.197,70

	10/12/2001
	1.197,70

	09/01/2002
	1.197,70

	08/02/2002
	1.197,70

	08/03/2002
	1.197,70

	08/04/2002
	1.197,70

	09/05/2002
	1.197,70

	10/06/2002
	1.197,70

	08/07/2002
	1.307,88

	08/08/2002
	1.307,88

	09/09/2002
	1.307,88

	09/10/2002
	1.307,88

	08/11/2002
	1.307,88

	10/12/2002
	1.307,88

	10/12/2002
	1.307,88

	09/01/2003
	1.307,88

	10/02/2003
	1.307,88

	11/03/2003
	1.307,88

	09/04/2003
	1.307,88

	09/05/2003
	1.307,88

	09/06/2003
	1.307,88

	09/07/2003
	1.565,66

	08/08/2003
	1.565,66

	10/09/2003
	1.565,66

	08/10/2003
	1.565,66

	10/11/2003
	1.565,66

	08/12/2003
	1.565,66

	08/12/2003
	1.565,66

	09/01/2004
	1.565,66

	09/02/2004
	1.565,66

	08/03/2004
	1.565,66

	01/04/2004
	1.565,66

	05/05/2004
	1.565,66

	04/06/2004
	1.636,58

12.3.	Luciene Moura de Lira, NB: 42/119.285.657-8:
	Data da ocorrência
	Valor histórico (R$) 

	30/01/2001
	37,65

	09/02/2001
	282,39

	12/03/2001
	282,39

	10/04/2001
	282,39

	10/05/2001
	282,39

	12/06/2001
	282,39

	11/07/2001
	292,78

	13/08/2001
	292,78

	12/09/2001
	292,78

	10/10/2001
	292,78

	12/11/2001
	292,78

	11/12/2001
	292,78

	11/12/2001
	292,78

	10/01/2002
	292,78

	13/02/2002
	292,78

	11/03/2002
	292,78

	09/04/2002
	292,78

	10/05/2002
	292,78

	11/06/2002
	292,78

	09/07/2002
	319,71

	09/08/2002
	319,71

	10/09/2002
	319,71

	09/10/2002
	319,71

	11/11/2002
	319,71

	10/12/2002
	319,71

	10/12/2002
	319,71

	10/01/2003
	319,71

	12/02/2003
	319,71

	13/03/2003
	319,71

	09/04/2003
	319,71

	12/05/2003
	319,71

	12/06/2003
	319,71

	10/07/2003
	382,72

	12/08/2003
	382,72

	10/09/2003
	382,72

	10/10/2003
	382,72

	11/11/2003
	382,72

	09/12/2003
	382,72

	09/12/2003
	382,72

	12/01/2004
	382,72

	10/02/2004
	382,72

	09/03/2004
	382,72

	02/04/2004
	382,72

	13/05/2004
	382,72

	02/06/2004
	400,05

	02/07/2004
	400,05

12.4.	Lucio Flavio Vieira Figueiroa, NB:42/119.285.683-7:
	Data da ocorrência
	Valor histórico (R$) 

	17/01/2001
	108,91

	08/02/2001
	1.089,16

	05/03/2001
	1.089,16

	04/04/2001
	1.089,16

	04/05/2001
	1.089,16

	05/06/2001
	1.089,16

	04/07/2001
	1.158,37

	03/08/2001
	1.158,37

	05/09/2001
	1.158,37

	03/10/2001
	1.158,37

	06/11/2001
	1.158,37

	05/12/2001
	1.158,37

	05/12/2001
	1.158,37

	04/01/2002
	1.158,37

	05/02/2002
	1.158,37

	05/03/2002
	1.158,37

	03/04/2002
	1.158,37

	06/05/2002
	1.158,37

	05/06/2002
	1.158,37

	03/07/2002
	1.264,94

	05/08/2002
	1.264,94

	05/09/2002
	1.264,94

	03/10/2002
	1.264,94

	05/11/2002
	1.264,94

	04/12/2002
	1.264,94

	04/12/2002
	1.264,94

	06/01/2003
	1.264,94

	05/02/2003
	1.264,94

	06/03/2003
	1.264,94

	03/04/2003
	1.264,94

	06/05/2003
	1.264,94

	04/06/2003
	1.264,94

	03/07/2003
	1.514,25

	05/08/2003
	1.514,25

	03/09/2003
	1.514,25

	03/10/2003
	1.514,25

	05/11/2003
	1.514,25

	03/12/2003
	1.514,25

	03/12/2003
	1.514,25

	06/01/2004
	1.514,25

	04/02/2004
	1.514,25

	03/03/2004
	1.514,25

	05/04/2004
	1.514,25

	12/05/2004
	1.514,25

	03/06/2004
	1.582,84

12.5.	Cofre credor: Instituto Nacional do Seguro Social.
12.6.	Responsável: Glênio Mauricio Pereira Carvalho (CPF: XXX.688.164-XX) .
12.6.1.1.	Conduta: na condição de servidor do INSS e responsável pela concessão de aposentadorias, promoveu aposentadorias sem suporte em documentos ou consultas idôneos, com a inserção de data/períodos de atividade indevidos no tempo de serviço/contribuição, resultando em concessões que geraram pagamentos irregulares de benefícios, em prejuízo ao Erário federal.
12.6.1.2.	Nexo de causalidade: A realização das concessões de aposentadoria irregulares importou em dano ao Erário federal, uma vez que propiciou pagamentos indevidos de valores a título de benefício previdenciário.
12.6.1.3.	Culpabilidade: É dever elementar do servidor público a boa e regular execução de suas atribuições no sentido de propiciar a adequada contraprestação de serviços aos usuários do serviço público e a correto desembolso de recursos públicos decorrentes de atos de sua responsabilidade; não há, nos autos, excludentes de ilicitude, de culpabilidade e de punibilidade ou elementos que permitam concluir pela ocorrência de boa-fé do responsável, sendo razoável afirmar, por outro lado, que era exigível do responsável conduta diversa daquela que adotou, consideradas as circunstâncias que o cercavam, pois deveria ter promovido a devida verificação do atendimento das condições para concessões de benefícios previdenciários, com base na documentação apresentada pelos segurados e/ou em consultas que validem as informações disponibilizadas nos documentos em apreço. 
13.	Encaminhamento: citação.
14.	Apesar de o tomador de contas haver incluído Edvaldo Jose da Veiga Pacheco, Lindinalva Guimaraes da Silva, Lucio Flavio Vieira Figueiroa, Geazi Gomes Paiva e Luciene Moura de Lira como responsáveis neste processo, após análise realizada sobre a documentação acostada aos autos, conclui-se que suas responsabilidades devem ser excluídas, uma vez que não há evidências de que tenham tido participação na irregularidade aqui verificada (v. itens 15 a 31 da peça 64) .
15.	Em cumprimento ao pronunciamento da unidade (peça 66) , foi efetuada citação dos responsáveis, nos moldes adiante:
a)	 Glênio Mauricio Pereira Carvalho - promovida a citação do responsável, conforme delineado adiante:
	Comunicação: Ofício 31364/2020 - Seproc (peça 71) 
Data da Expedição: 30/6/2020
Data da Ciência: não houve (Mudou-se) (peça 74) 
Observação: Ofício enviado para o endereço do responsável, conforme pesquisa na base de dados  no sistema da Receita Federal, custodiada pelo TCU (peça 67) .
	
	Comunicação: Ofício 31365/2020 - Seproc (peça 69) 
Data da Expedição: 30/6/2020
Data da Ciência: não houve (Desconhecido) (peça 73) 
Observação: Ofício enviado para o endereço do responsável, conforme pesquisa na base de dados  no sistema do TSE, custodiada pelo TCU (peça 67) .
	
	Comunicação: Ofício 50309/2020 - Seproc (peça 76) 
Data da Expedição: 13/10/2020
Data da Ciência: não houve (Número inexistente) (peça 78) 
Observação: Ofício enviado para o endereço do responsável, conforme pesquisa na base de dados  no sistema do Renach, custodiada pelo TCU  (peça 75) .
	
	Comunicação: Ofício 50310/2020 - Seproc (peça 77) 
Data da Expedição: 13/10/2020
Data da Ciência: não houve (Mudou-se) (peça 79) 
Observação: Ofício enviado para o endereço do responsável, conforme pesquisa na base de dados do Cadastro Nacional de Empresas, custodiada pelo TCU  (peça 75) .
	
	Comunicação: Edital 1927/2020 - Seproc (peça 80) 
Data da Publicação: 11/12/2020 (peça 81) 
Fim do prazo para a defesa: 30/12/2020
	
b)	 Jose Severino da Trindade - promovida a citação do responsável, conforme delineado adiante:
	Comunicação: Ofício 31366/2020 - Seproc (peça 70) 
Data da Expedição: 30/6/2020
Data da Ciência: 1/7/2020 (peça 72) 
Nome Recebedor: Junior Silva
Observação: Ofício enviado para o endereço do responsável, conforme pesquisa na base de dados  no sistema da Receita Federal, custodiada pelo TCU (peça 68) .
Fim do prazo para a defesa: 16/7/2020
	
16.	Conforme Despacho de Conclusão das Comunicações Processuais (peça 83) , as providências inerentes às comunicações processuais foram concluídas. 
17.	Transcorrido o prazo regimental, os responsáveis Glênio Mauricio Pereira Carvalho e Jose Severino da Trindade permaneceram silentes, devendo ser considerados revéis, nos termos do art. 12, § 3º, da Lei 8.443/1992.
ANÁLISE DOS PRESSUPOSTOS DE PROCEDIBILIDADE DA IN/TCU 71/2012
Avaliação de Viabilidade do Exercício do Contraditório e Ampla Defesa
18.	Verifica-se que não houve o transcurso de mais de dez anos desde o fato gerador sem que tenha havido a notificação dos responsáveis pela autoridade administrativa federal competente (art. 6º, inciso II, c/c art. 19 da IN/TCU 71/2012, modificada pela IN/TCU 76/2016) , uma vez que o fato gerador da irregularidade sancionada ocorreu em 6/7/2004, e os responsáveis foram notificados sobre a irregularidade pela autoridade administrativa competente conforme abaixo:
18.1.	Glênio Maurício Pereira Carvalho, por meio de notificação no PAD de 18/5/2004, peça 7, p. 6, item 23; interrogatório em 2004, peça 7, p. 13-14, itens 36-37; Defesa escrita no PAD, de 2004, peça 7, p. 19, item 56; Ofício de Cobrança Administrativa entregue em 24/2/2017, peça 12, p. 39-56; Notificação da CTCE de 19/7/2018, peça 24 (sem comprovação de entrega) ; edital de notificação de cobrança publicado em 16/10/2019, peça 46.
18.2.	José Severino da Trindade, por meio de notificação no PAD de 29/4/2004, peça 7, p. 4, item 13; interrogatório em 2004, peça 7, p. 13, item 35; Defesa escrita no PAD, de 2004, peça 7, p. 15, item 41; Ofício de Cobrança Administrativa entregue em 24/2/2017, peça 12, p. 33-38; Notificação da CTCE de 19/7/2018, peça 23, entregue em 25/7/2018, cf. AR, peça 26) .
Valor de Constituição da TCE 	
19.	Verifica-se, ainda, que o valor atualizado do débito apurado (sem juros) em 1º/1/2017 é de R$ 528.923,48, portanto superior ao limite mínimo de R$ 100.000,00, na forma estabelecida conforme os arts. 6º, inciso I, e 19 da IN/TCU 71/2012, modificada pela IN/TCU 76/2016. 
OUTROS PROCESSOS/DÉBITOS NOS SISTEMAS DO TCU COM OS MESMOS RESPONSÁVEIS
20.	Informa-se que foi encontrado processo no Tribunal com os mesmos responsáveis:
	Responsável
	Processos

	Glênio Maurício Pereira Carvalho
	Processo 010.269/2019-3 [TCE, aberto, "TCE instaurada pelo (a) Instituto Nacional do Seguro Social em razão de Prática de qualquer ato ilegal, ilegítimo ou antieconômico de que resulte dano ao erário, Gestão de bens, dinheiros ou valores públicos, Habilitação e concessão de benefícios previdenciários mediante inclusão de tempo de contribuição fictícia e majoração de vínculos . As inserções nos Sistemas Corporativos  do INSS de conversão de tempo de serviço, inclusão e majoração de vínculos. foram feitas de forma inteiramente irregular sem qualquer registro ou documento material para respaldá-lo. (nº da TCE no sistema: 245/2018) "]

20.1.	       Apesar de ter sido verificada a existência de outros processos em desfavor de Glênio Maurício Pereira Carvalho em tramitação nesta Casa (cf. quadro acima) , considera-se não ser conveniente o apensamento do presente processo àquele, tendo em vista que tal apensamento não atenderia a expectativa de racionalização administrativa, pois o processo identificado não alcança todos os responsáveis solidários do presente processo. Assim sendo, eventual apensamento só redundaria em um incremento de complexidade no desdobramento desses processos, com ampliação do rol de responsáveis solidários em relações diferentes de solidariedade por débitos diferentes.
21.	A tomada de contas especial está, assim, devidamente constituída e em condição de ser instruída.
EXAME TÉCNICO
Da validade das notificações:
22.	Preliminarmente, cumpre tecer breves considerações sobre a forma como são realizadas as comunicações processuais no TCU. A esse respeito, destacam-se o art. 179, do Regimento Interno do TCU (Resolução 155, de 4/12/2002) e o art. 4º, inciso III, § 1º, da Resolução TCU 170, de 30 de junho de 2004, in verbis:
Art. 179. A citação, a audiência ou a notificação, bem como a comunicação de diligência, farse-ão:
I - mediante ciência da parte, efetivada por servidor designado, por meio eletrônico, fac-símile, telegrama ou qualquer outra forma, desde que fique confirmada inequivocamente a entrega da comunicação ao destinatário;
II - mediante carta registrada, com aviso de recebimento que comprove a entrega no endereço do destinatário;
III - por edital publicado no Diário Oficial da União, quando o seu destinatário não for localizado
 (...) 
Art. 3º As comunicações serão dirigidas ao responsável, ou ao interessado, ou ao dirigente de órgão ou entidade, ou ao representante legal ou ao procurador constituído nos autos, com poderes expressos no mandato para esse fim, por meio de:
I - correio eletrônico, fac-símile ou telegrama;
II - servidor designado;
III - carta registrada, com aviso de recebimento;
IV - edital publicado no Diário Oficial da União, quando o seu destinatário não for localizado, nas hipóteses em que seja necessário o exercício de defesa.
Art. 4º. Consideram-se entregues as comunicações:
I - efetivadas conforme disposto nos incisos I e II do artigo anterior, mediante confirmação da ciência do destinatário;
II - realizadas na forma prevista no inciso III do artigo anterior, com o retorno do aviso de recebimento, entregue comprovadamente no endereço do destinatário;
III - na data de publicação do edital no Diário Oficial da União, quando realizadas na forma prevista no inciso IV do artigo anterior.
§ 1º O endereço do destinatário deverá ser previamente confirmado mediante consulta aos sistemas disponíveis ao Tribunal ou a outros meios de informação, a qual deverá ser juntada ao respectivo processo.
 (...) 
23.	Bem se vê, portanto, que a validade da citação via postal não depende de que o aviso de recebimento seja assinado pelo próprio destinatário da comunicação, o que dispensa, no caso em tela, a entrega do AR em "mãos próprias". A exigência da norma é no sentido de o Tribunal verificar se a correspondência foi entregue no endereço correto, residindo aqui a necessidade de certeza inequívoca. 
24.	Não é outra a orientação da jurisprudência do TCU, conforme se verifica dos julgados a seguir transcritos:
São válidas as comunicações processuais entregues, mediante carta registrada, no endereço correto do responsável, não havendo necessidade de que o recebimento seja feito por ele próprio (Acórdão 3648/2013-TCU-Segunda Câmara, Relator Min. José Jorge) ;
É prescindível a entrega pessoal das comunicações pelo TCU, razão pela qual não há necessidade de que o aviso de recebimento seja assinado pelo próprio destinatário. Entregandose a correspondência no endereço correto do destinatário, presume-se o recebimento da citação. (Acórdão 1019/2008-TCU-Plenário, Relator Min. Benjamin Zymler) ;
As comunicações do TCU, inclusive as citações, deverão ser realizadas mediante Aviso de Recebimento - AR, via Empresa Brasileira de Correios e Telégrafos, bastando para sua validade que se demonstre que a correspondência foi entregue no endereço correto. (Acórdão 1526/2007-TCU-Plenário, Relator Min. Aroldo Cedraz) .
25.	A validade do critério de comunicação processual do TCU foi referendada pelo Supremo Tribunal Federal, nos termos do julgamento do MS-AgR 25.816/DF, por meio do qual se afirmou a desnecessidade da ciência pessoal do interessado, entendendo-se suficiente a comprovação da entrega do "AR" no endereço do destinatário:
Ementa: agravo regimental. Mandado de segurança. Desnecessidade de intimação pessoal das decisões do tribunal de contas da união. art. 179 do regimento interno do TCU. Intimação do ato impugnado por carta registrada, iniciado o prazo do art. 18 da lei nº 1.533/51 da data constante do aviso de recebimento. Decadência reconhecida. Agravo improvido.
O envio de carta registrada com aviso de recebimento está expressamente enumerado entre os meios de comunicação de que dispõe o Tribunal de Contas da União para proceder às suas intimações.
O inciso II do art. 179 do Regimento Interno do TCU é claro ao exigir apenas a comprovação da entrega no endereço do destinatário, bastando o aviso de recebimento simples. 
Da revelia dos responsáveis Glênio Mauricio Pereira Carvalho e Jose Severino da Trindade
26.	No caso vertente, a citação de cada um dos responsáveis (Glênio Mauricio Pereira Carvalho e Jose Severino da Trindade) se deu em endereços provenientes de pesquisas de endereços realizadas pelo TCU (vide item 15 acima) , porquanto, devido ao insucesso de realizar a citação em endereços constantes na base de dados da Receita custodiada pelo TCU (peça 75) , buscou-se a notificação em endereços provenientes das bases de dados públicas custodiadas pelo TCU (TSE e Renach) e das bases de dados do próprio TCU. A entrega dos ofícios citatórios nesses endereços não ficou comprovada, razão pela qual promoveu-se a notificação por edital publicado no Diário Oficial da União (peça 81) .
27.	Importante destacar que, antes de promover a citação por edital, para assegurar a ampla defesa, buscaram-se outros meios possíveis para localizar e citar os responsáveis, nos limites da razoabilidade, fazendo juntar aos autos informação comprobatória dos diferentes meios experimentados que restaram frustrados, tal como se demonstrou no item anterior da presente instrução (Acórdão 4851/2017-TCU-Primeira Câmara, Relator Min. Augusto Sherman) .
28.	Nos processos do TCU, a revelia não leva à presunção de que seriam verdadeiras todas as imputações levantadas contra os responsáveis, diferentemente do que ocorre no processo civil, em que a revelia do réu opera a presunção da verdade dos fatos narrados pelo autor (Acórdão 1009/2018-TCU-Plenário, Relator Min. Bruno Dantas; 2369/2013 - TCU - Plenário, Relator Min. Benjamin Zymler e 2449/2013 - TCU - Plenário, Relator Min. Benjamin Zymler) . Dessa forma, a avaliação da responsabilidade do agente não pode prescindir da prova existente no processo ou para ele carreada. 
29.	Ao não apresentar sua defesa, os responsáveis deixaram de produzir prova da regular aplicação dos recursos sob sua responsabilidade, em afronta às normas que impõem aos gestores públicos a obrigação legal de, sempre que demandados pelos órgãos de controle, apresentar os documentos que demonstrem a correta utilização das verbas públicas, a exemplo do contido no art. 93 do Decreto-Lei 200/1967: "Quem quer que utilize dinheiros públicos terá de justificar seu bom e regular emprego na conformidade das leis, regulamentos e normas emanadas das autoridades administrativas competentes." 
30.	Mesmo as alegações de defesa não sendo apresentadas, considerando o princípio da verdade real que rege esta Corte, procurou-se buscar, em manifestações dos responsáveis na fase interna desta Tomada de Contas Especial, se havia algum argumento que pudesse ser aproveitado a seu favor. 
31.	Os argumentos apresentados na fase interna (peça 33) não elidem as irregularidades apontadas.
32.	Em se tratando de processo em que a parte interessada não se manifestou acerca das irregularidades imputadas, não há elementos para que se possa efetivamente aferir e reconhecer a ocorrência de boa-fé na conduta dos responsáveis, podendo este Tribunal, desde logo, proferir o julgamento de mérito pela irregularidade das contas, conforme os termos dos §§ 2º e 6º do art. 202 do Regimento Interno do TCU. (Acórdão 2064/2011-TCU-Primeira Câmara (relator Min. Ubiratan Aguiar) , 6.182/2011-TCU-1ª Câmara (relator Min. Weber de Oliveira) , 4.072/2010-TCU-1ª Câmara (Relator Min. Valmir Campelo) , 1.189/2009-TCU-1ª Câmara (Relator Min. Marcos Bemquerer) , 731/2008-TCU-Plenário (Relator Min. Aroldo Cedraz) .
33.	Dessa forma, os responsáveis Glênio Mauricio Pereira Carvalho e Jose Severino da Trindade devem ser considerados revéis, nos termos do art. 12, § 3º, da Lei 8.443/1992, devendo as contas serem julgadas irregulares, condenando-os ao débito apurado.
Prescrição da Pretensão Punitiva
34.	Vale ressaltar que a pretensão punitiva do TCU, conforme Acórdão 1441/2016-TCU-Plenário, Relator: Benjamin Zymler, que uniformizou a jurisprudência acerca dessa questão, subordina-se ao prazo geral de prescrição indicado no art. 205 do Código Civil, que é de dez anos, contado da data de ocorrência da irregularidade sancionada, nos termos do art. 189 do Código Civil, sendo este prazo interrompido pelo ato que ordenar a citação, a audiência ou a oitiva dos responsáveis.
34.1.	No caso em exame, ocorreu a prescrição, uma vez que a irregularidade sancionada ocorreu até 6/7/2004 e o ato de ordenação da citação ocorreu em 23/06/2020 (peça 66) .
CONCLUSÃO
35.	Em face da análise promovida na seção "Exame Técnico", verifica-se que os responsáveis Glênio Mauricio Pereira Carvalho e Jose Severino da Trindade não lograram comprovar a boa e regular aplicação dos recursos, instados a se manifestar, optaram pelo silêncio, configurando a revelia, nos termos do § 3º, do art. 12, da Lei 8.443/1992. Ademais, inexistem nos autos elementos que demonstrem a boa-fé dos responsáveis ou a ocorrência de outras excludentes de culpabilidade.
36.	Vale ressaltar que a jurisprudência pacífica nesta Corte é no sentido da imprescritibilidade das ações de ressarcimento ao erário (Súmula TCU 282) . Dessa forma, identificado dano ao erário, devese instaurar e julgar o processo de tomada de contas especial para responsabilizar seus agentes causadores, respeitando o direito ao contraditório e à ampla defesa, independentemente de quando ocorreram os atos impugnados.
37.	Verifica-se também que houve a prescrição da pretensão punitiva, conforme análise já realizada.
38.	Tendo em vista que não constam dos autos elementos que permitam reconhecer a boa-fé dos responsáveis, sugere-se que as suas contas sejam julgadas irregulares, nos termos do art. 202, § 6º, do Regimento Interno do TCU, com a imputação do débito atualizado monetariamente e acrescido de juros de mora, nos termos do art. 202, § 1º do Regimento Interno do TCU, descontado o valor eventualmente recolhido.
39.	Por fim, como não houve elementos que pudessem modificar o entendimento acerca das irregularidades em apuração, mantém-se a matriz de responsabilização presente na peça 63.
PROPOSTA DE ENCAMINHAMENTO
40.	Diante do exposto, submetemos os autos à consideração superior, propondo ao Tribunal:
a)	considerar revéis os responsáveis Glênio Mauricio Pereira Carvalho (CPF: XXX.688.164-XX) e Jose Severino da Trindade (CPF: XXX.068.944-XX) , para todos os efeitos, dando-se prosseguimento ao processo, com fulcro no art. 12, § 3º, da Lei 8.443/1992; 
b)	excluir da relação processual Edvaldo Jose da Veiga Pacheco, Lindinalva Guimaraes da Silva, Lucio Flavio Vieira Figueiroa, Geazi Gomes Paiva e Luciene Moura de Lira;
c)	julgar irregulares, nos termos dos arts. 1º, inciso I, 16, inciso III, alíneas "b" e "c", da Lei 8.443/1992, c/c os arts. 19 e 23, inciso III, da mesma Lei, as contas dos responsáveis Glênio Mauricio Pereira Carvalho (CPF: XXX.688.164-XX) e Jose Severino da Trindade (CPF: XXX.068.944-XX) , condenando-os ao pagamento das importâncias a seguir especificadas, atualizadas monetariamente e acrescidas dos juros de mora, calculadas a partir das datas discriminadas até a data da efetiva quitação do débito, fixando-lhes o prazo de quinze dias, para que comprovem, perante o Tribunal, o recolhimento das referidas quantias aos cofres do Instituto Nacional do Seguro Social, nos termos do art. 23, inciso III, alínea "a", da citada lei, c/c o art. 214, inciso III, alínea "a", do Regimento Interno do TCU.  
	Débitos relacionados ao responsável Jose Severino da Trindade (CPF: XXX.068.944-XX) :
	Data de ocorrência
	Valor histórico (R$) 

	1/7/2003
	1.348,14

	11/7/2003
	1.241,48

	13/8/2003
	1.241,48

	17/9/2003
	1.241,48

	15/10/2003
	1.241,48

	13/11/2003
	1.241,48

	11/12/2003
	1.241,48

	11/12/2003
	827,65

	14/1/2004
	1.241,48

	12/2/2004
	1.241,48

	11/3/2004
	1.241,48

	6/4/2004
	1.241,48

	13/5/2004
	1.241,48

	4/6/2004
	1.297,71

	6/7/2004
	1.297,71

	12/6/2003
	304,84

	11/7/2003
	834,54

	13/8/2003
	834,54

	11/9/2003
	834,54

	13/10/2003
	834,54

	13/11/2003
	834,54

	11/12/2003
	834,54

	11/12/2003
	486,81

	14/1/2004
	834,54

	12/2/2004
	834,54

	11/3/2004
	834,54

	6/4/2004
	834,54

	10/5/2004
	834,54

	4/6/2004
	872,34

	8/7/2003
	785,11

	8/8/2003
	1.308,53

	8/9/2003
	1.308,53

	8/10/2003
	1.308,53

	10/11/2003
	1.308,53

	8/12/2003
	1.308,53

	8/12/2003
	763,30

	9/1/2004
	1.308,53

	9/2/2004
	1.308,53

	8/3/2004
	1.308,53

	1/4/2004
	1.308,53

	6/5/2004
	1.308,53

	1/6/2004
	1.481,19

                        Valor atualizado do débito (com juros) em 27/1/2021: R$ 225.442,20. 
	Débitos relacionados ao responsável Glênio Mauricio Pereira Carvalho (CPF: XXX.688.164-XX) :
	Data de ocorrência
	Valor histórico (R$) 

	8/1/2001
	836,79

	8/1/2001
	77,48

	7/2/2001
	929,77

	8/3/2001
	929,77

	6/4/2001
	929,77

	8/5/2001
	929,77

	7/6/2001
	929,77

	6/7/2001
	993,48

	7/8/2001
	993,48

	10/9/2001
	993,48

	5/10/2001
	993,48

	8/11/2001
	993,48

	7/12/2001
	993,48

	7/12/2001
	993,48

	8/1/2002
	993,48

	7/2/2002
	993,48

	7/3/2002
	993,48

	5/4/2002
	993,48

	8/5/2002
	993,48

	7/6/2002
	993,48

	5/7/2002
	1.084,88

	7/8/2002
	1.084,88

	6/9/2002
	1.084,88

	7/10/2002
	1.084,88

	7/11/2002
	1.084,88

	6/12/2002
	1.084,88

	6/12/2002
	1.084,88

	8/1/2003
	1.084,88

	7/2/2003
	1.084,88

	10/3/2003
	1.084,88

	7/4/2003
	1.084,88

	8/5/2003
	1.084,88

	6/6/2003
	1.084,88

	7/7/2003
	1.298,70

	7/8/2003
	1.298,70

	5/9/2003
	1.298,70

	7/10/2003
	1.298,70

	7/11/2003
	1.298,70

	5/12/2003
	1.298,70

	5/12/2003
	1.298,70

	8/1/2004
	1.298,70

	6/2/2004
	1.298,70

	5/3/2004
	1.298,70

	7/4/2004
	1.298,70

	26/12/2000
	76,78

	26/12/2000
	95,97

	9/1/2001
	1.151,75

	8/2/2001
	1.151,75

	8/3/2001
	1.151,75

	9/4/2001
	1.151,75

	9/5/2001
	1.151,75

	8/6/2001
	1.151,75

	9/7/2001
	1.197,70

	8/8/2001
	1.197,70

	11/9/2001
	1.197,70

	8/10/2001
	1.197,70

	9/11/2001
	1.197,70

	10/12/2001
	1.197,70

	10/12/2001
	1.197,70

	9/1/2002
	1.197,70

	8/2/2002
	1.197,70

	8/3/2002
	1.197,70

	8/4/2002
	1.197,70

	9/5/2002
	1.197,70

	10/6/2002
	1.197,70

	8/7/2002
	1.307,88

	8/8/2002
	1.307,88

	9/9/2002
	1.307,88

	9/10/2002
	1.307,88

	8/11/2002
	1.307,88

	10/12/2002
	1.307,88

	10/12/2002
	1.307,88

	9/1/2003
	1.307,88

	10/2/2003
	1.307,88

	11/3/2003
	1.307,88

	9/4/2003
	1.307,88

	9/5/2003
	1.307,88

	9/6/2003
	1.307,88

	9/7/2003
	1.565,66

	8/8/2003
	1.565,66

	10/9/2003
	1.565,66

	8/10/2003
	1.565,66

	10/11/2003
	1.565,66

	8/12/2003
	1.565,66

	8/12/2003
	1.565,66

	9/1/2004
	1.565,66

	9/2/2004
	1.565,66

	8/3/2004
	1.565,66

	1/4/2004
	1.565,66

	5/5/2004
	1.565,66

	4/6/2004
	1.636,58

	30/1/2001
	37,65

	9/2/2001
	282,39

	12/3/2001
	282,39

	10/4/2001
	282,39

	10/5/2001
	282,39

	12/6/2001
	282,39

	11/7/2001
	292,78

	13/8/2001
	292,78

	12/9/2001
	292,78

	10/10/2001
	292,78

	12/11/2001
	292,78

	11/12/2001
	292,78

	11/12/2001
	292,78

	10/1/2002
	292,78

	13/2/2002
	292,78

	11/3/2002
	292,78

	9/4/2002
	292,78

	10/5/2002
	292,78

	11/6/2002
	292,78

	9/7/2002
	319,71

	9/8/2002
	319,71

	10/9/2002
	319,71

	9/10/2002
	319,71

	11/11/2002
	319,71

	10/12/2002
	319,71

	10/12/2002
	319,71

	10/1/2003
	319,71

	12/2/2003
	319,71

	13/3/2003
	319,71

	9/4/2003
	319,71

	12/5/2003
	319,71

	12/6/2003
	319,71

	10/7/2003
	382,72

	12/8/2003
	382,72

	10/9/2003
	382,72

	10/10/2003
	382,72

	11/11/2003
	382,72

	9/12/2003
	382,72

	9/12/2003
	382,72

	12/1/2004
	382,72

	10/2/2004
	382,72

	9/3/2004
	382,72

	2/4/2004
	382,72

	13/5/2004
	382,72

	2/6/2004
	400,05

	2/7/2004
	400,05

	17/1/2001
	108,91

	8/2/2001
	1.089,16

	5/3/2001
	1.089,16

	4/4/2001
	1.089,16

	4/5/2001
	1.089,16

	5/6/2001
	1.089,16

	4/7/2001
	1.158,37

	3/8/2001
	1.158,37

	5/9/2001
	1.158,37

	3/10/2001
	1.158,37

	6/11/2001
	1.158,37

	5/12/2001
	1.158,37

	5/12/2001
	1.158,37

	4/1/2002
	1.158,37

	5/2/2002
	1.158,37

	5/3/2002
	1.158,37

	3/4/2002
	1.158,37

	6/5/2002
	1.158,37

	5/6/2002
	1.158,37

	3/7/2002
	1.264,94

	5/8/2002
	1.264,94

	5/9/2002
	1.264,94

	3/10/2002
	1.264,94

	5/11/2002
	1.264,94

	4/12/2002
	1.264,94

	4/12/2002
	1.264,94

	6/1/2003
	1.264,94

	5/2/2003
	1.264,94

	6/3/2003
	1.264,94

	3/4/2003
	1.264,94

	6/5/2003
	1.264,94

	4/6/2003
	1.264,94

	3/7/2003
	1.514,25

	5/8/2003
	1.514,25

	3/9/2003
	1.514,25

	3/10/2003
	1.514,25

	5/11/2003
	1.514,25

	3/12/2003
	1.514,25

	3/12/2003
	1.514,25

	6/1/2004
	1.514,25

	4/2/2004
	1.514,25

	3/3/2004
	1.514,25

	5/4/2004
	1.514,25

	12/5/2004
	1.514,25

	3/6/2004
	1.582,84

	Valor atualizado do débito (com juros) em 27/1/2021: R$ 1.074.761,08.
d) 	autorizar, desde logo, a cobrança judicial das dívidas, caso não atendidas as notificações, na forma do disposto no art. 28, inciso II, da Lei 8.443/1992;
e)	autorizar também, desde logo, se requerido, com fundamento no art. 26, da Lei 8.443, de 1992, c/c o art. 217, §§ 1º e 2º do Regimento Interno do TCU, o parcelamento da (s) dívida (s) em até 36 parcelas, incidindo, sobre cada parcela, corrigida monetariamente, os correspondentes acréscimos legais, fixando-lhe o prazo de quinze dias, a contar do recebimento da notificação, para comprovar, perante o Tribunal, o recolhimento da primeira parcela, e de trinta dias, a contar da parcela anterior, para comprovar os recolhimentos das demais parcelas, devendo incidir, sobre cada valor mensal, atualizado monetariamente, os juros de mora devidos, no caso do débito, na forma prevista na legislação em vigor, alertando os responsáveis de que a falta de comprovação do recolhimento de qualquer parcela importará o vencimento antecipado do saldo devedor, nos termos do § 2º do art. 217 do Regimento Interno deste Tribunal; 
f)	enviar cópia do Acórdão a ser prolatado à Procuradoria da República no Estado de Pernambuco, nos termos do § 3º do art. 16 da Lei 8.443/1992, c/c o § 7º do art. 209 do Regimento Interno do TCU, para adoção das medidas cabíveis; e
g)	enviar cópia do Acórdão que vier a ser proferido ao Instituto Nacional do Seguro Social e aos responsáveis, para ciência;
h)	informar à Procuradoria da República no Estado de Pernambuco, ao Instituto Nacional do Seguro Social e aos responsáveis que a presente deliberação, acompanhada do Relatório e do Voto que a fundamenta, está disponível para a consulta no endereço www.tcu.gov.br/acordaos, além de esclarecer que, caso requerido, o TCU poderá fornecer sem custos as correspondentes cópias, de forma impressa; e
i)	informar à Procuradoria da República no Estado de Pernambuco que, nos termos do parágrafo único do art. 62 da Resolução TCU 259/2014, os procuradores e membros do Ministério Público credenciados nesta Corte podem acessar os presentes autos de forma eletrônica e automática, ressalvados apenas os casos de eventuais peças classificadas como sigilosas, as quais requerem solicitação formal."
2.	O Ministério Público junto ao TCU diverge do exame técnico, por entender ter ocorrido a prescrição das pretensões punitiva e ressarcitória desta Corte, em parecer lavrado nos seguintes termos (peça 87) :
"Trata-se de tomada de contas especial (TCE) instaurada pelo Instituto Nacional do Seguro Social, em desfavor de Glênio Maurício Pereira Carvalho e José Severino da Trindade, em razão de habilitação e concessão de aposentadoria, mediante a inserção de dados fictícios no sistema, com a inserção de períodos de atividade indevidos no tempo de serviço/contribuição no âmbito da Agência de Previdência Social em Paulista/PE, vinculada à Gerência Executiva do INSS de Recife/PE (GEXREC) .
No Relatório de TCE (peça 48) , o tomador de contas concluiu que o prejuízo importaria o valor histórico de R$ 223.950,40, imputando-se a responsabilidade a Edvaldo José da Veiga Pacheco, Lindinalva Guimaraes da Silva, Lucio Flavio Vieira Figueiroa, Geazi Gomes Paiva, Luciene Moura de Lira, na condição de beneficiários; e a  Glênio Maurício Pereira Carvalho, Agente Administrativo, e José Severino da Trindade, na condição de gestores dos recursos.
Após examinar os autos e documentos obtidos por meio de diligências, a SecexTCE promoveu a citação apenas dos servidores do INSS, que permaneceram silentes.  Concluiu sua análise (peça 84, p.15-20) , em síntese, propondo excluir os segurados da relação processual; considerar revéis os responsáveis citados; julgar irregulares suas contas, condenando-os a recolher o débito indicado, sem aplicar-lhes a multa prevista no art. 57 da Lei 8.443/1992 c/c o art. 267 do Regimento Interno (RI/TCU) , por ter ocorrido a prescrição da pretensão punitiva.
A unidade técnica considerou como dies a quo da contagem do prazo prescricional a data de 6/7/2004. Tendo em vista que o ato de ordenação da citação ocorreu em 23/06/2020 (peça 66) , a SecexTCE concluiu que teria ocorrido a prescrição da pretensão punitiva, conforme jurisprudência da Corte de Contas da União de que tal pretensão subordina-se ao prazo geral de prescrição indicado no art. 205 do Código Civil, que é de dez anos.
Diante disso, este representante do Ministério Público de Contas da União considera pertinente tecer considerações acerca do instituto da prescrição da pretensão de ressarcimento, nos termos a seguir.
***
Ao julgar, em 17/4/2020[footnoteRef:2], o Recurso Extraordinário (RE) 636.886[footnoteRef:3], no qual se discutia o alcance da regra estabelecida no art. 37, § 5º, da Constituição Federal[footnoteRef:4], relativamente a pretensões de ressarcimento ao erário fundadas em decisões de Tribunal de Contas, o Supremo Tribunal Federal (STF) fixou, com repercussão geral, a tese de que "É prescritível a pretensão de ressarcimento ao erário fundada em decisão de Tribunal de Contas", nos termos do voto do Ministro Alexandre de Moraes. [2:  Julgamento virtual finalizado nessa data.]  [3:  Desfecho do julgamento do RE 636.886, consoante descrição apresentada no site do STF: "O Tribunal, por unanimidade, apreciando o tema 899 da repercussão geral, negou provimento ao recurso extraordinário, mantendo-se a extinção do processo pelo reconhecimento da prescrição." (grifos nossos) .]  [4:  Constituição Federal:"Art. 37 omissis (...) § 5º A lei estabelecerá os prazos de prescrição para ilícitos praticados por qualquer agente, servidor ou não, que causem prejuízos ao erário, ressalvadas as respectivas ações de ressarcimento." (grifo nosso) ] 
Registre-se que, contra o julgamento do STF no RE 636.886, foram opostos embargos de declaração pela Advocacia-Geral da União (AGU) , rejeitados pela Suprema Corte em julgamento virtual finalizado em 20/8/2021[footnoteRef:5]. [5:  O STF, por maioria, rejeitou os embargos de declaração, nos termos do voto do Relator (Ministro Alexandre de Moraes) , vencidos os Ministros Roberto Barroso e Edson Fachin. Plenário, Sessão Virtual de 13/8/2021 a 20/8/2021. Decisão publicada no Diário da Justiça Eletrônico (DJe) 171/2021, de 27/8/2021 (p. 51) .] 
Não obstante o RE 636.886 ter sido julgado tendo como contexto a fase de execução de título executivo oriundo de decisão de Tribunal de Contas, é possível constatar, à vista do teor do voto do Ministro Alexandre de Moraes, ao qual aderiram os demais[footnoteRef:6], que a interpretação conferida pela Corte Suprema à matéria constitucional, quanto à inteligência do art. 37, § 5º, da Constituição Federal, é a da prescritibilidade, como regra, da pretensão de ressarcimento ao erário. [6:  Os Ministros Luís Roberto Barroso e Gilmar Mendes acompanharam o Ministro Alexandre de Moraes com ressalvas. ] 
Segundo constou do item 2 da ementa do acórdão, somente seriam imprescritíveis "as ações de ressarcimento ao erário fundadas na prática de ato de improbidade administrativa doloso tipificado na Lei de Improbidade Administrativa - Lei 8.429/1992" (grifo nosso) , conforme tese anteriormente definida[footnoteRef:7]. [7:  "São imprescritíveis as ações de ressarcimento ao erário fundadas na prática de ato doloso tipificado na Lei de Improbidade Administrativa." (Tema 897 de repercussão geral) .] 
A conclusão afasta, em nosso sentir, a possibilidade de a Corte de Contas continuar a empregar, no exame de suas TCEs, a Súmula TCU 282, segundo a qual "As ac¿o¿es de ressarcimento movidas pelo Estado contra os agentes causadores de danos ao era¿rio sa¿o [em quaisquer casos] imprescriti¿veis.", por veicular interpretação que não mais se coaduna com o entendimento do STF.
Ao mesmo tempo, exige que o TCU se debruce a respeito do prazo e regime prescricionais aplicáveis à pretensão ressarcitória exercida em sede de processo de contas, na medida em que sobre isso não disse a decisão do STF, inclusive por refugir à matéria de direito que lhe fora submetida na oportunidade.
Assim, não havendo, na Lei 8.443/1992 ou em qualquer outro diploma legal, disposição específica, incumbe à Corte de Contas apontar, em atenção ao postulado da segurança jurídica e à vista dos parâmetros legislativos existentes, o arcabouço normativo aplicável, de forma a orientar os trabalhos no âmbito do Tribunal e nortear seus jurisdicionados.
Isso já foi feito no que tange especificamente à pretensão sancionatória, no Acórdão 1441/2016-TCU-Plenário (relator Ministro Benjamin Zymler; redator Ministro Walton Alencar Rodrigues) , por ocasião da apreciação de incidente de uniformização de jurisprudência - ante a prevalência, àquele tempo, da tese da imprescritibilidade em qualquer hipótese da pretensão de ressarcimento ao erário. Ali se definiu a aplicação das regras gerais de prescrição, tratadas no Código Civil, aos processos de controle externo, inclusive quanto ao prazo decenal do art. 205 daquele diploma legal, aplicável quando inexistente prazo específico.
Mesmo que reparação e penalidade tenham naturezas distintas, este membro do Ministério Público entende pela aplicação do mesmo regime e prazo decenal à pretensão de ressarcimento, no controle externo, pelas mesmas razões empregadas pelo Tribunal em relação à pretensão sancionatória, em deferência à jurisprudência da Corte de Contas e, também, como forma de assegurar a uniformidade dos critérios de contagem do prazo prescricional.
Não se ignora a existência de alguma divergência quanto à aplicação, no âmbito do Direito Público, das normas gerais de prescrição do Código Civil, pela especial pertinência do diploma às relações jurídicas de Direito Privado. Porém, disposições do Código Civil têm, sim, teor de normas gerais de Direito, aplicáveis também ao Direito Público à falta de norma específica.
Cumpre esclarecer que a aplicação do regramento do Código Civil à prescrição no âmbito do TCU se faz por incidência direta, na condição de regra geral, o que dispensa o suprimento de lacuna legal, por meio de analogia. Nesse sentido, cabe transcrever excerto da manifestação do Ministro Walton Alencar Rodrigues, assente no voto revisor aprovado pelo Plenário do TCU quando da prolação do Acórdão 1.441/2016:
O silêncio da Lei 8.443/1992, acerca da prescrição da multa, não abre lacuna a ser colmatada por analogia, mas hipótese de incidência da regra geral de prescrição, contida na legislação civil codificada.
Haveria, portanto, quando menos, lei formal, dispondo sobre a prescrição do dever-poder sancionador do Tribunal. A expressa disposição legal impede o uso da analogia, porque o instituto somente tem lugar na hipótese de omissão da lei. Essa, aliás, a dicção do art. 4º da Lei de introdução às normas do direito brasileiro, que transcrevo:
"Art. 4º Quando a lei for omissa, o juiz decidirá o caso de acordo com a analogia, os costumes e os princípios gerais de direito." (grifos meus) 
No caso em exame, não há lacuna a ser preenchida por analogia com o direito público ou civil, mas regra de incidência direta, assentada no art. 205 do Código Civil.
Por essas razões, afasto-me das conclusões trazidas pelo e. relator, no sentido de que o Tribunal haveria de subordinar seu poder-dever de impor sanções à prescrição quinquenal, por ser esse o prazo preponderante "no microssistema do Direito Público". 
Manifesto-me, pois, pela incidência da regra geral de prescrição assentada no Código Civil, aplicável a todos os casos em que a lei sobre ela não dispuser explicitamente.
 (grifos nossos e do original) 
A mesma linha de raciocínio ora defendida foi desenvolvida no parecer proferido pelo então Procurador-Geral do MP/TCU, Dr. Paulo Soares Bugarin, no âmbito do TC Processo 030.926/2015-7, conforme demonstra o trecho seguinte:
12. Sobre o uso do Código Civil para extrair a norma jurídica aplicável à prescrição da pretensão punitiva afeta às relações de Direito Público, entendo que, sem embargo de reconhecer os contornos próprios de cada disciplina, não se pode delimitar de forma estanque as esferas entre Direito Civil e Direito Administrativo, Direito Público e Direito Privado. Nesse sentindo, para alguns doutrinadores, a crescente constitucionalização do Direito Civil (expoente do Direito Privado) e do Direito Administrativo (expoente do Direito Público) contribui para a dificuldade, em qualificadas dimensões, na contraposição pura e simples entre Direito Público e Privado. 
13. Com efeito, nem tudo que está dentro do Código Civil é propriamente, ou exclusivamente, matéria de Direito Civil. Não se pode olvidar que o CC/2002 também dispõe de matérias consideradas de cunho administrativo, tais como: conceituação de pessoa jurídica de direito público (arts. 40 e 41) ; responsabilidade civil de pessoa jurídica de direito público (art. 43) ; fundações (art. 62 e seguintes) ; bens públicos (art. 98 e seguintes) ; desapropriação (art. 1.275, inciso V, considerada como causa de perda da propriedade imóvel) ; as restrições ao uso anormal da propriedade (art. 1.277 e seguintes) ; a passagem forçada (art. 1.285) ; a imposição de passagem de cabos e tubulações (art. 1.286) ; a regulação das águas e questão dos aquedutos (art. 1288 e seguintes) ; a limitação entre prédios (art. 1.297) e o direito de construir (art. 1299 e seguintes) .
14. Da mesma forma, diversos institutos do Direito Civil são corriqueiramente utilizados pelo Tribunal, inclusive em sua atuação sancionadora, a exemplo da solidariedade passiva (arts. 275 a 285 do CC/2002) e da desconstituição da personalidade jurídica de empresas (art. 50 do CC/2002) .
15. Desta forma, data vênia, não se mostra despropositado ou inadequado utilizar a disciplina do Código Civil para se estabelecer prazo prescricional aplicável ao TCU.
 (peça 3, p. 3, do TC Processo 030.926/2015-7 - grifos nossos e do original) 
Tendo em vista a adoção do Código Civil como marco legal a nortear a tese ora defendida, cabe verificar qual seria o marco temporal a ser adotado pelo Tribunal como início da contagem do prazo prescricional para o exercício da pretensão de ressarcimento.
O Código Civil, em seu art. 189, estabelece que "violado o direito, nasce para o titular a pretensão, a qual se extingue, pela prescrição, nos prazos a que aludem os arts. 205 e 206". Para a atividade de controle externo, o momento de violação do direito pode ser associado à data da ocorrência da irregularidade, ou seja, da prática de algum ilícito que acarrete dano aos cofres públicos. Esse seria, portanto, o marco inicial para o exercício da pretensão condenatória do TCU, pelo qual se dá a "apuração dos fatos, identificação dos responsáveis e quantificação do dano", ex vi do disposto no art. 8º da Lei 8.443/1992.
Há que se reconhecer, contudo, a suspensão do curso do prazo prescricional sempre que momentaneamente obstado o prosseguimento no exercício da pretensão por razão unicamente imputável ao responsável, a exemplo da submissão extemporânea de elementos adicionais. Uma vez obstada, temporariamente, a pretensão, não deve ter curso a prescrição, por necessária simetria, na medida em que a última constitui, justamente, o prazo legal de exercício da primeira.
O referido entendimento é extraído do item 9.1.5 do Acórdão 1441/2016-TCU-Plenário:
9.1. deixar assente que:
 (...) 
9.1.5. haverá a suspensão da prescrição toda vez que o responsável apresentar elementos adicionais de defesa, ou mesmo quando forem necessárias diligências causadas por conta de algum fato novo trazido pelos jurisdicionados, não suficientemente documentado nas manifestações processuais, sendo que a paralisação da contagem do prazo ocorrerá no período compreendido entre a juntada dos elementos adicionais de defesa ou da peça contendo o fato novo e a análise dos referidos elementos ou da resposta da diligência, nos termos do art. 160, §2º, do Regimento Interno;
 (grifo nosso) 
Raciocínio semelhante se aplica às hipóteses em que o exercício da pretensão de ressarcimento restar intencionalmente obstaculizado em virtude de conduta fraudulenta dos responsáveis, dissimuladora da irregularidade ensejadora do dano ao erário, com fins a lhes assegurar a impunidade e a retenção de eventuais vantagens ilícitas. Nesses casos, admitir o curso da prescrição desde a ocorrência da irregularidade lhes permitiria beneficiarem-se da própria conduta fraudulenta, da própria torpeza, de forma incompatível com a boa-fé objetiva.
Ainda que a lei seja omissa quanto a tal hipótese impeditiva da prescrição, ela decorre da própria lógica da prescrição e do ditame da boa-fé objetiva que, como princípio geral de direito, presta-se à colmatação de lacunas, nos termos do art. 4º da Lei de Introdução às Normas do Direito Brasileiro (LINDB) .
Orientações semelhantes são identificadas na jurisprudência do STJ:
 (...) 5. Outro relevante e grave aspecto a ser destacado é a intenção deliberada do Sr. Hélio Viana Freitas em obstar a realização de sua citação, como atestado pelo meirinho, em 9.7.2009. Ao argumentar a existência de prescrição, quando se escondeu intencionalmente e só compareceu aos autos em virtude da realização de penhora on-line nas suas contas correntes, denota propósito de "beneficiar-se com a própria torpeza". Tal conduta não encontra amparo jurídico e não pode ser chancelada pelo Poder Judiciário. Precedentes: AgInt nos EDcl no AREsp 1.013.829/RJ, Rel. Min. Marco Aurélio Bellizze, Terceira Turma, DJe 14.8.2018; REsp 1.740.260/RS, Rel. Min. Ricardo Villas Bôas Cuevas, Terceira Turma, DJe 29.6.2018; AgRg no REsp 1.398.155/RN, Rel. Min. Benedito Gonçalves, Primeira Turma, DJe 28.9.2015; REsp 1.366.694/MG, Rel. Min. Mauro Campbell Marques, Segunda Turma, DJe 17.4.2013.
 (...) 
 (REsp 1770249/RJ, Rel. Ministro HERMAN BENJAMIN, SEGUNDA TURMA, julgado em 8/11/2018, DJe 19/11/2018) (grifos nossos) 
ADMINISTRATIVO. CONTRATO. INADIMPLÊNCIA. ANTECIPAÇÃO DO VENCIMENTO. PRAZO DE PRESCRIÇÃO. MANUTENÇÃO DO TERMO INICIAL.
1. Trata-se de ação monitória referente ao contrato de abertura de crédito para financiamento estudantil em que a origem afastou a prescrição reconhecida pelo juízo de primeiro grau.
2. Esta Corte pacificou seu entendimento no sentido de que, mesmo diante do vencimento antecipado da dívida, subsiste inalterado o termo inicial do prazo de prescrição - no caso, o dia do vencimento da última parcela, 10.2.2008. Precedentes.
3. Note-se, ainda, que a ninguém é admitido valer-se da própria torpeza. Ora, entender em favor da antecipação do prazo em questão beneficiaria o próprio devedor que criou o óbice para o recebimento do crédito.
4. Recurso especial não provido.
 (REsp 1247168/RS, Rel. Ministro MAURO CAMPBELL MARQUES, SEGUNDA TURMA, julgado em 17/5/2011, DJe 30/5/2011) (grifos nossos) 
A circunstância impeditiva da prescrição de que aqui se cogita guarda coerência, ainda, com a teoria da actio nata, em sua feição subjetiva, sob a qual não há se falar em inércia daquele a quem caberia exercer a ação sem que ele detenha condições de saber do próprio ato irregular. Segundo a teoria, é a partir da efetiva ciência da violação da ordem jurídica que exsurge a pretensão e, por corolário, a fluência do prazo para o seu regular exercício, haja vista que, repise-se, não se tem por razoável exigir do titular da pretensão o seu devido exercício antes mesmo de que tenha ciência sobre o fato irregular ou seus efeitos (no caso, o dano ao erário) . Nessa linha é o seguinte julgado do STJ:
PROCESSUAL CIVIL E ADMINISTRATIVO. RECURSO ESPECIAL. APREENSÃO DE VEÍCULO REVERTIDA JUDICIALMENTE. DANOS EMERGENTES. PRESCRIÇÃO. TERMO INICIAL. PRINCÍPIO DA ACTIO NATA. (...) 
1. O curso do prazo prescricional do direito de reclamar inicia-se somente quando o titular do direito subjetivo violado passa a conhecer o fato e a extensão de suas consequências, conforme o princípio da actio nata. (...) .
 (...) 
 (REsp 1257387/RS, Rel. Ministra ELIANA CALMON, SEGUNDA TURMA, julgado em 5/9/2013, DJe 17/9/2013 - grifos nossos) 
Registre-se que a adoção da teoria da actio nata, em sua subjetiva acepção, é medida que, para além de juridicamente razoável - vez que permite à prescrição operar, de fato, como instrumental garantidor da ordem e segurança jurídicas, em vez de favorecer unicamente ao interesse privado do agente dissimulador - desvela-se imprescindível aos casos em que se apuram danos decorrentes de ilícitos de maior complexidade, que, pela própria natureza de que se revestem, não têm percepção prontamente evidenciadas e, portanto, são impassíveis de ciência imediata pelos órgãos de controle da gestão pública.
Não estamos a olvidar que, ao se considerar como termo inicial da prescrição o momento em que o detentor da legítima pretensão obtém (ou poderia obter) a inequívoca ciência do ato irregular, poderá haver situações em que o início do prazo prescricional remanesça suspenso por prazo demasiadamente longo, o que poderia culminar em indesejável prejuízo ao devido processo legal. Para situações tais, caberia ao Tribunal avaliar, como já faz atual e rotineiramente, se o desproporcional lapso desde a prática da irregularidade ensejadora de dano tem o condão de prejudicar o contraditório e a ampla defesa, a exemplo do que preconiza o inciso II do art. 6º da Instrução Normativa TCU 71/2012[footnoteRef:8]. [8:  "Art. 6º Salvo determinação em contrário do Tribunal de Contas da União, fica dispensada a instauração da tomada de contas especial, nas seguintes hipóteses: (...) II - houver transcorrido prazo superior a dez anos entre a data provável de ocorrência do dano e a primeira notificação dos responsáveis pela autoridade administrativa competente;"] 
Ressalvamos, ainda, a hipótese em que, a despeito do decurso do prazo prescricional, verificam-se indicativos de ato doloso de improbidade administrativa tipificado na Lei 8.429/1992 como causa de dano ao erário, o que, em tese, revestiria a pretensão ressarcitória de imprescritibilidade. Ainda que não caiba ao TCU a capitulação formal da conduta sob tal categoria jurídica, não há impedimento a que o Tribunal prossiga no desempenho de sua atividade fiscalizatória, se assim justificarem a materialidade e a relevância do fato, valendo-se de sua expertise na apuração do dano de modo a, inclusive, subsidiar eventual atuação em juízo do Ministério Público comum ou da própria pessoa jurídica de direito público lesada - conforme legitimidade que lhes atribui o art. 17 da Lei 8.429/1992 -, com fins à persecução do ressarcimento ao erário.
***
Em vista dos parâmetros acima apontados, verifica-se a ocorrência da prescrição, tanto punitiva quanto ressarcitória, no caso concreto. O termo inicial para a contagem do prazo prescricional ocorreu entre 2003 e 2004, conforme detalhamento apresentado a seguir, e o ato que ordenou a citação dos responsáveis foi emitido em 23/6/2020 (peça 6) , portanto mais de dez anos desde o advento das pretensões sancionatória e ressarcitória do TCU.
Entendemos que devem ser considerados como dies a quo da contagem do prazo prescricional as datas nas quais o INSS tomou ciência de que estavam sendo promovidos pagamentos irregulares aos segurados-beneficiários a partir da prática de atos fraudulentos. A mesma linha de raciocínio ora defendida foi desenvolvida no parecer proferido por este representante do Ministério Público nos autos do TC Processo 005.351/2019-7 (peça 83 desse processo) . Tal entendimento é centrado na premissa de que não seria razoável exigir do INSS que tivesse conhecimento do pagamento indevido das aposentadorias irregulares quando do início do pagamento desses benefícios, considerando o contexto de fraude.
No presente caso, a investigação das fraudes perpetradas pelo servidores foi decorrente da atuação de Força Tarefa instituída pela Portaria MPS/GM n° 1.289 de 11/9/2003, integrada pelo Ministério Público Federal e a Polícia Federal na Agência de Previdência Social Paulista no Estado de Pernambuco (peça 8, p.1) .
Não há nos autos documento que precise exatamente o momento em que o INSS foi formalmente informado sobre os achados da mencionada Força Tarefa. Por isso, pode-se considerar que a autarquia tomou ciência das irregularidades, em termos formais, no intervalo entre a constituição do referido grupo de trabalho, 11/9/2003, e o momento de instauração do Processo Administrativo Disciplinar, ocorrido em 29/3/2004 (peça 8, p.1) . Estas datas podem ser adotadas como representativas da aplicação da teoria da actio nata, em sua feição subjetiva, o que provoca o natural deslocamento do termo inicial para a contagem do prazo prescricional para momento posterior ao da efetiva violação do direito (art. 189 do Código Civil) .
Considerando, assim, qualquer momento entre os datas mencionadas (11/9/2003 e 29/3/2004) e o ato de ordenação da citação, ocorrida em 23/6/2020 (peça 66) , verifica-se a ocorrência da prescrição das pretensões ressarcitória e punitiva no caso concreto, visto que houve o transcurso de mais de dez anos desde o conhecimento das irregularidades pelo INSS até o marco interruptivo da prescrição, qual seja, a emissão do ato ordenatório da citação.
É de se destacar, por imperioso, que, a partir da decisão proferida pelo TCU, mesmo sem imputação de débito e sanção - em razão da ocorrência da prescrição - ainda assim podem ser fornecidos subsídios para eventual propositura de ação de improbidade administrativa pelo Ministério Público comum e/ou pelo INSS, com base na Lei 8.429/1992. Na seara judicial, pode vir a ser reconhecida a prática de ato doloso de improbidade administrativa pelos ex-servidores da autarquia e, em consequência, a imprescritibilidade da pretensão de ressarcimento ao erário, conforme entendimento do STF no Tema 897 de repercussão geral.  
***
Caso não venha a ser acolhida a contagem do prazo prescricional com fundamento na tese decenal anteriormente defendida, propomos, subsidiariamente, a aplicação, por analogia, da Lei 9.873/1999, a qual estabelece prazo quinquenal e regime específico de prescrição para o exercício de ação punitiva pela Administração Pública Federal direta e indireta e dá outras providências.
Ainda que o controle externo não se confunda com o exercício sancionatório do poder de polícia - de cuja prescrição a lei trata -, nada impede a adoção da referida norma, com fins à integração normativa - se considerada a existência de lacuna legislativa - por ser a que apresenta, no âmbito específico do regime jurídico de Direito Público, maior aderência às especificidades do controle externo, no que tange à sua face persecutória e ao seu caráter não judicial.
Em favor da aplicação da Lei 9.873/1999, não poderíamos deixar de mencionar as abalizadas contribuições do então Procurador-Geral do Ministério Público de Contas da União, Dr. Lucas Rocha Furtado, no TC Processo 001.753/2002-3[footnoteRef:9], e da atual Procuradora-Geral, Dra Cristina Machado da Costa e Silva, no TC Processo 020.635/2004-9. [9:  Vide, também, manifestação do Dr. Lucas Rocha Furtado no TC Processo 018.404/2007-9 (peça 8 do conjunto de "documentos anteriores à conversão", distinta da peça 8 do conjunto de "peças" do processo eletrônico) .] 
Ressalta-se a completude do regime prescricional da Lei 9.873/1999, conforme apontado pela Procuradora-Geral do MP/TCU no mencionado parecer, dispondo a norma do marco inicial de contagem do prazo, na "data da prática do ato [irregular]", e das respectivas causas interruptivas, enumeradas no seu artigo 2º:
Art. 2o Interrompe-se a prescrição da ação punitiva:
I - pela notificação ou citação do indiciado ou acusado, inclusive por meio de edital;
II - por qualquer ato inequívoco, que importe apuração do fato;
III - pela decisão condenatória recorrível.
IV - por qualquer ato inequívoco que importe em manifestação expressa de tentativa de solução conciliatória no âmbito interno da administração pública federal.
À exceção do inciso IV do art. 2º da Lei 9.873/1999, nota-se que as causas interruptivas indicadas nos incisos I a III constituem eventos sucessivos. Após efetuadas as apurações iniciais, com marco interruptivo demarcado por "qualquer ato inequívoco, que importe apuração do fato" (inciso II) , e estando presentes as condições de procedibilidade, forçosamente deverá ser promovida "a notificação ou citação do indiciado ou acusado" (inciso I) , visto constituir tal ato de comunicação pressuposto de oportunização do contraditório e, assim, condição de validade de eventual condenação, à luz do devido processo legal. Suceder-lhes-á, igualmente, "a decisão condenatória recorrível" (inciso III) , se for o caso.
Assim, devem ser entendidas como causas sucessivas e não repetíveis de interrupção do prazo prescricional, à semelhança do que se observa no Direito Penal, onde, de igual modo, o legislador optou pelo estabelecimento de causas interruptivas sucessivas, a exemplo do recebimento da denúncia e da publicação da sentença ou acórdão condenatórios recorríveis (art. 117, incisos I e IV, do Código Penal) .
Na lição de Marcelo Madureira Prates[footnoteRef:10], com a qual este membro do Ministério Público se alinha: [10:  Prescrição Administrativa na Lei nº 9.873, de 23.11.1999: entre Simplicidade Normativa e Complexidade Interpretativa. Boletim de Direito Administrativo, São Paulo, n. 8, p. 898-910, ago. 2005.] 
 (...) no que toca aos atos que interrompem a prescrição administrativa, acreditamos que os atos interruptivos previstos no art. 2º [incisos I a III] da Lei nº 9.873/99 constituem sucessão cronológica de atos não-repetíveis nem substituíveis, o que implica que cada ato aí previsto somente possa ocorrer uma única vez e em momento determinado, já que, praticado o ato posterior, extingue-se a possibilidade de praticar o ato logicamente anterior. Essa visão coaduna-se com aquela e, mais ainda, dela decorre, de que o processo administrativo punitivo há de ser visto como uma sucessão cronológica de quatro fases fundamentais, quais sejam:
 (1) investigativa, destinada à apuração dos fatos suspeitos, é dizer, à coleta de elementos indiciários sobre a materialidade do fato e a autoria;
 (2) contraditória, a qual se inicia com a citação do suposto infrator, visando a lhe garantir contraditório e ampla defesa;
 (3) decisória, referente à decisão inicial recorrível; e
 (4) recursal, em que há a decisão final no plano administrativo.
 (p. 905 - grifos nossos e do original) 
Transpondo-se os eventos previstos nos incisos I a IV do art. 2º da Lei 9.873/1999 para o contexto do processo de contas, pode ser feito o seguinte cotejo:
	CAUSA INTERRUPTIVA PREVISTA NO ART. 2º DA LEI 9.873/1999
	PROVIDÊNCIA E CORRESPONDENTE MOMENTO DE CARACTERIZAÇÃO
	INSTÂNCIA RESPONSÁVEL
 (sem possibilidade de repetição do "ato inequívoco" que já tenha sido praticado por outra instância) 

	II - por qualquer ato inequívoco, que importe apuração do fato;
	Data do ato administrativo praticado na fase investigativa ou do documento (relatório de fiscalização etc.) que caracterize o "ato inequívoco", com a "reunião de elementos mínimos de convicção para a caracterização de um ilícito (materialidade do fato e autoria) "[footnoteRef:11], acompanhado da determinação de providências para averiguar a ocorrência do dano e a identificação dos responsáveis. [11:  PRATES, Marcelo Madureira. Prescrição Administrativa na Lei nº 9.873, de 23.11.1999: entre Simplicidade Normativa e Complexidade Interpretativa. Boletim de Direito Administrativo, São Paulo, n. 8, p. 898-910, ago. 2005. p. 905.] 
	Órgão ou entidade responsável pelo repasse dos recursos[footnoteRef:12] [12:  Jurisprudência do STJ:"PROCESSUAL CIVIL E ADMINISTRATIVO. EXECUÇÃO FISCAL. INFRAÇÃO AMBIENTAL. MULTA. PRESCRIÇÃO ADMINISTRATIVA (DECADÊNCIA) . HIPÓTESE INTERRUPTIVA. CONSTATAÇÃO. (...) 4. (...) a incontroversa fiscalização deflagrada pelo IBAMA em 03/07/2010 constituiu ato interruptivo do prazo prescricional para a ação punitiva estatal (decadência) , a teor do art. 2º, II, da Lei n. 9.873/1999: 'Interrompe-se a prescrição da ação punitiva: (...) II - por qualquer ato inequívoco, que importe apuração do fato.'" (Agravo Interno [AgInt] no REsp 1735081/CE, Relator : Ministro GURGEL DE FARIA, PRIMEIRA TURMA, julgado em 3/12/2019, DJe 10/12/2019 - grifos nossos) ] 
Controle Interno
TCU
Outras instâncias de controle (autoridades policiais[footnoteRef:13], Ministério Público, entre outras)  [13:  Jurisprudência do STJ:"ADMINISTRATIVO. MANDADO DE SEGURANÇA. ATO DO MINISTRO DE ESTADO DO CONTROLE E DA TRANSPARÊNCIA. DECLARAÇÃO DE INIDONEIDADE PARA LICITAR OU CONTRATAR COM A ADMINISTRAÇÃO PÚBLICA. AUSÊNCIA DE QUALQUER ILEGALIDADE NO PROCESSO ADMINISTRATIVO. ORDEM DENEGADA. (...) 4. Preliminar de prescrição da pretensão punitiva afastada, porquanto houve a interrupção da prescrição da ação punitiva da administração com as conclusões do Inquérito Policial nº 095/2012-SR/DPF/PB. Incidência do inciso II, do artigo 2º, da Lei nº 9.873/99. (...) " (MS 21.591/DF, Relator: Ministro MAURO CAMPBELL MARQUES, PRIMEIRA SEÇÃO, julgado em 14/11/2018, DJe 26/3/2019 - grifos nossos) ] 

	IV - por qualquer ato inequívoco que importe em manifestação expressa de tentativa de solução conciliatória no âmbito interno da administração pública federal.
	Primeira possibilidade: data em que o responsável manifesta sua intenção, na fase interna da TCE, de "recolher o valor principal integral atualizado monetariamente, sem a incidência de juros moratórios, nos termos do art. 12, § 2º, da Lei 8.443, de 16 de julho de 1992" (caput do art. 13-A da Instrução Normativa TCU 71/2012) ou a data em que o responsável providencia tal recolhimento e, em seguida, apenas comunica tal providência à Administração (sujeito à complementação de valores) .
	Órgão ou entidade responsável pelo repasse dos recursos

		Segunda possibilidade (desde que não implementada a primeira) : data em que o responsável manifesta, na fase externa da TCE, sua intenção de recolher o débito, ou recolhe o montante que entende devido e, em seguida, comunica tal providência ao TCU (sujeito à complementação de valores) .
	TCU

	I - pela notificação ou citação do indiciado ou acusado, inclusive por meio de edital;
	Data da ciência da citação pelos responsáveis ou de publicação do edital no DOU.
	TCU

	III - pela decisão condenatória recorrível.
	Data da prolação do acórdão condenatório (sujeito a recurso) .
	TCU

Quanto à hipótese do inciso I do art. 2º da Lei 9.873/1999, defendemos a sua caracterização, no âmbito do controle externo, apenas quando o responsável toma ciência da citação efetuada pelo TCU (ou quando é publicado o edital de citação no DOU) . Não se deve considerar, para tanto, as eventuais notificações anteriores encaminhadas ao responsável, mesmo que tenha havido sua respectiva ciência, por não constituírem atos essenciais e suficientes de comunicação.
Conforme assentado na jurisprudência do TCU, somente a citação realizada pelo Tribunal cumpre o efetivo papel de abertura do contraditório e da ampla defesa, de modo que somente sua falha ou ausência têm o condão de invalidar eventual juízo condenatório:
A ausência de notificação do responsável na fase interna do processo de tomada de contas especial não implica vício, porquanto a fase interna constitui procedimento inquisitório de coleta de provas, assemelhado ao inquérito policial, e a fase externa, que se inicia com a autuação do processo no TCU, é que garante o direito à ampla defesa e ao contraditório.
 (Acórdão 653/2017-TCU-Segunda Câmara - Relator: Ministro Augusto Nardes) 
Não há obrigatoriedade de oferecimento de contraditório na fase interna de tomada de contas especial, razão por que a ausência de notificação de responsável nessa fase não prejudica o andamento do processo no TCU. O direito à ampla defesa e ao contraditório deve ser garantido na fase externa. 
 (Acórdão 1514/2007-TCU-Segunda Câmara - Relator: Ministro Ubiratan Aguiar) 
Advertimos, por último, que, a despeito da impertinência da única causa suspensiva expressamente prevista na Lei 9.873/1999 (art. 3º, inciso I) com as pretensões ressarcitória e sancionatória do controle externo, a opção pela aplicação do referido marco legislativo não impede que sejam admitidas outras hipóteses suspensivas, ou mesmo impeditivas, pelas razões já expostas anteriormente neste parecer.
***
Por fim, consignamos que os dois caminhos aqui apresentados bem se prestam aos mesmos desideratos, quais sejam, evitar a perpetuação de situações individuais de incerteza jurídica e, indiretamente, garantir um contraditório minimamente tempestivo, essencial à ampla defesa, em termos substantivos - já que essa acaba, de algum modo, fragilizada diante de longo lapso temporal entre o seu exercício e os fatos de que trata -, sem significar obstáculo leonino à relevantíssima busca pelo ressarcimento do erário, dada a complexidade burocrática que envolve. Estão em linha, ainda, com a tese prevalecente no STF, da prescritibilidade da pretensão de ressarcimento ao erário como regra.
Nesse sentido, servem de desfecho à presente discussão as ponderações do Ministro Benjamin Zymler, apresentadas na parte inicial do voto que fundamentou o Acórdão 1314/2013-TCU-Plenário[footnoteRef:14]: [14:  Não obstante afirmar a razoabilidade de se utilizar a prescrição decenal do Código Civil ou a prescrição quinquenal prevista em diversas normas de direito público, o Ministro Benjamin Zymler optou pela segunda vertente, ao se pronunciar no voto condutor do Acórdão 1314/2013-TCU-Plenário:"23. Sendo assim, fazendo uso de tal crite¿rio de integrac¿a¿o, entendo que o prazo prescricional para que o TCU aplique aos responsa¿veis as sanc¿o¿es previstas em lei deve mesmo ser o de cinco anos, conforme previsto em diversas normas de direito pu¿blico, a exemplo do art. 23, inciso II, da Lei 8.429/1992, do art. 142, inciso I da Lei 8.112/1990, do art. 1º do Decreto 20.910/1932, do art. 174 do Co¿digo Tributa¿rio Nacional, do art. 1º da Lei 9.873/1999 e art. 1º da Lei 6.838/1980 e do art. 46 da Lei 12.529/2011." (grifos nossos) .] 
13. De ini¿cio, anoto que nenhuma das posic¿o¿es defendidas - prescric¿a¿o quinquenal por analogia a diversas normas de Direito Pu¿blico e prescric¿a¿o decenal com base no Co¿digo Civil - refoge aos padro¿es da razoabilidade. A questa¿o e¿ controversa, mormente pela falta de disposic¿a¿o legal especi¿fica a regular o instituto da prescric¿a¿o nos processos de controle externo. (grifo nosso) 
Conforme mencionado anteriormente, o STF rejeitou os embargos de declaração opostos pela AGU, no RE 636.886. Assim, aspectos relevantes atinentes à matéria - tais quais o prazo prescricional aplicável, assim como o respectivo termo inicial, além dos marcos interruptivos e suspensivos - não foram objeto de exame em sede dos referidos embargos.
É oportuno mencionar que, na sessão plenária de 25/8/2021, a presidente da Corte de Contas da União, Ministra Ana Arraes, comunicou sobre a previsão de ser realizada, em 15/9/2021, sessão extraordinária do Plenário para deliberar sobre a prescrição da pretensão ressarcitória, tendo em vista as decisões proferidas pelo STF no RE 636.886. Em informação divulgada por meio do Info-Segepres nº 2, de 14/9/2021, noticiou-se o adiamento da referida sessão extraordinária, que, até o presente momento, não foi realizada.
Nesse sentido, este membro do Ministério Público de Contas da União considera prudente que se aguarde a definição plenária sobre o tema. Evita-se, assim, que decisões diversas e/ou contraditórias sobre essa temática venham a ser prolatadas pela Corte de Contas.
***
No que tange à proposta da SecexTCE para que os segurados sejam excluídos da relação processual, o Ministério Público de Contas da União considera despicienda tal medida, considerando que os segurados-beneficiários nem sequer chegaram a ser citados nestes autos. Nunca integraram, portanto, a relação processual.
Por fim, no que se refere à proposta da unidade técnica ao julgamento das contas da responsável pela irregularidade tipificada pelas alíneas "b" e "c" do inciso III do art. 16 da Lei 8.443/1992, entendemos ser mais adequada a tipificação pelas alíneas "b" e "d" no mesmo dispositivo, tendo em vista que o dano ao erário decorreu de habilitação e concessão de aposentadorias, mediante a inserção de dados fictícios no sistema, caracterizando desvio de recursos públicos.
***
Diante do exposto, este representante do Ministério Público de Contas da União, em discordância com a proposta formulada pela unidade técnica (peças 84-86) , manifesta-se pela adoção das seguintes providências:
i) considerar revel os responsáveis Glênio Maurício Pereira Carvalho e José Severino da Trindade, para todos os efeitos, dando-se prosseguimento ao processo, com fulcro no art. 12, § 3º, da Lei 8.443/1992;
ii)  sobrestar o julgamento desta TCE, nos termos do art. 47 da Resolução TCU 259/2014, diante da pendência da definição plenária do Tribunal de Contas da União a respeito da prescrição da pretensão ressarcitória; e
iii)  uma vez fixado, com fundamento no art. 16, inciso V, do Regimento Interno/TCU, entendimento pelo Plenário da Corte de Contas da União sobre a questão de direito relacionada à prescrição da pretensão de ressarcimento ao erário, a retomada do julgamento desta TCE.
Caso o relator não acolha a proposta supra, este membro do Parquet sugere:
julgar irregulares as contas de Glênio Maurício Pereira Carvalho e José Severino da Trindade, com base no art. 16, inciso III, alíneas "b" e "d", da Lei 8.443/1992, porém, deixando de condená-los à reparação do dano (e ao pagamento de multa a ele proporcional) , eis que ocorrida a prescrição das pretensões indenizatória e punitiva;
encaminhar cópia da deliberação que vier a julgar esta TCE aos responsáveis, ao Instituto Nacional do Seguro Social (INSS) e ao Procurador-Chefe da Procuradoria da República no estado de Pernambuco, nos termos do art. 16, § 3º, da Lei 8.443/1992 c/c o art. 209, § 7º, do Regimento Interno/TCU, para adoção das medidas cabíveis, comunicando-lhes que o relatório e o voto que a fundamentarem podem ser acessados por meio do endereço eletrônico www.tcu.gov.br/acordaos."
	É o relatório.

não há

Procurador Rodrigo Medeiros de Lima.

TOMADA DE CONTAS ESPECIAL INSTAURADA PELO INSS. HABILITAÇÃO E CONCESSÃO DE APOSENTADORIA, MEDIANTE A INSERÇÃO DE DADOS FICTÍCIOS NO SISTEMA, COM A INSERÇÃO DE PERÍODOS DE ATIVIDADE INDEVIDOS NO TEMPO DE SERVIÇO/CONTRIBUIÇÃO NO ÂMBITO DE AGÊNCIA DE PREVIDÊNCIA SOCIAL. CITAÇÃO. REVELIA. CONTAS IRREGULARES. DÉBITO.

TOMADA DE CONTAS ESPECIAL (TCE)

Secretaria de Controle Externo de Tomada de Contas Especial (SecexTCE).

Trago ao colegiado tomada de contas especial instaurada pelo Instituto Nacional do Seguro Social - INSS, em desfavor de Glênio Maurício Pereira Carvalho e José Severino da Trindade, em razão de habilitação e concessão de aposentadoria, mediante a inserção de dados fictícios no sistema, com o registro de períodos de atividade indevidos no tempo de serviço/contribuição no âmbito da Agência de Previdência Social em Paulista/PE, vinculada à Gerência Executiva do INSS de Recife/PE (GEXREC) .
2.	No âmbito do Tribunal, os responsáveis foram citados pelas irregularidades e condutas a seguir caracterizadas, conforme instrução às peças 127/128, especificados os débitos atribuídos a cada um dos responsáveis: 
"Irregularidade 1: habilitação e concessão de aposentadoria, com a inserção de datas/períodos de atividade indevidos no tempo de serviço/contribuição e conversão indevida de tempo de atividade em atividade especial sem a devida comprovação, considerando:
	a) a ausência de comprovação de vínculos empregatícios e períodos considerados na composição do tempo de serviço/contribuição;
	b) o enquadramento e/ou conversão indevido (a) de tempo de serviço como se fosse de atividade especial de Antônio Ferreira Santos Filho, NB:42/128.349.499-7, em face do não enquadramento do período de 16/4/1975 a 12/07/1976 referente ao vínculo empregatício com a empresa Alpargatas do Nordeste S/A e do período de 6/3/1978 a¿ 28/4/1995 referente ao vinculo empregatício com a empresa Telecomunicação Pernambuco, considerando a não apresentação dos formulários exigidos (SB-40, DSS-8030, DIRBEN- 8030) nem dos respectivos laudos técnicos  (Relatório, peça 10, p. 1, item 3) ;
	c) a divergência no sistema CNIS (Cadastro Nacional de Informações Sociais) , onde consta no resumo de documentos para tempo de contribuição de Luciene Moura de Lira, NB: 42/119.285.657-8, a data de saída da empresa SOSERVE Ltda. e¿ 8/10/1980 e no sistema CNIS esta data não aparece (cf. Relatório de análise de razões de defesa, peça 10, p. 7, item 3) .
Conduta: na condição de servidor do INSS e responsável pela concessão de aposentadorias, promoveu aposentadorias sem suporte em documentos ou consultas idôneos, com a inserção de períodos de atividade indevidos no tempo de serviço/contribuição e com a conversão indevida de tempo de atividade em atividade especial sem a devida comprovação, resultando em concessões que geraram pagamentos irregulares de benefícios, em prejuízo ao Erário federal."
3.	Após devidamente citados, o exame técnico concluiu que os responsáveis deixaram transcorrer o prazo de defesa sem se pronunciar nos autos, devendo o Tribunal declarar a revelia e a continuidade do processo, com o julgamento das contas pela irregularidade, com condenação em débito, sem imputação de multa em virtude da ocorrência da prescrição da pretensão punitiva. 
4.	O Ministério Público junto ao TCU diverge do exame técnico, pois considera que ocorreu a prescrição da pretensão punitiva e ressarcitória do Tribunal, em virtude da novel jurisprudência do Supremo Tribunal Federal, após o julgamento do RE 636.886.
5.	Nesse sentido, apresenta proposta de encaminhamento nos seguintes termos:
"i) considerar revel os responsáveis Glênio Maurício Pereira Carvalho e José Severino da Trindade, para todos os efeitos, dando-se prosseguimento ao processo, com fulcro no art. 12, § 3º, da Lei 8.443/1992;
ii) sobrestar o julgamento desta TCE, nos termos do art. 47 da Resolução TCU 259/2014, diante da pendência da definição plenária do Tribunal de Contas da União a respeito da prescrição da pretensão ressarcitória; e
iii) uma vez fixado, com fundamento no art. 16, inciso V, do Regimento Interno/TCU, entendimento pelo Plenário da Corte de Contas da União sobre a questão de direito relacionada à prescrição da pretensão de ressarcimento ao erário, a retomada do julgamento desta TCE.
54. Caso o relator não acolha a proposta supra, este membro do Parquet sugere:
a) julgar irregulares as contas de Glênio Maurício Pereira Carvalho e José Severino da Trindade, com base no art. 16, inciso III, alíneas "b" e "d", da Lei 8.443/1992, porém, deixando de condená-los à reparação do dano (e ao pagamento de multa a ele proporcional) , eis que ocorrida a prescrição das pretensões indenizatória e punitiva;
b) encaminhar cópia da deliberação que vier a julgar esta TCE aos responsáveis, ao Instituto Nacional do Seguro Social (INSS) e ao Procurador-Chefe da Procuradoria da República no estado de Pernambuco, nos termos do art. 16, § 3º, da Lei 8.443/1992 c/c o art. 209, § 7º, do Regimento Interno/TCU, para adoção das medidas cabíveis, comunicando-lhes que o relatório e o voto que a fundamentarem podem ser acessados por meio do endereço eletrônico www.tcu.gov.br/acordaos."
5.	Feita essa breve contextualização passo a decidir.
6.	No mérito, peço vênias ao douto Parquet, pois acolho a íntegra da instrução da unidade técnica, cujos fundamentos adoto como razões de decidir, sem prejuízo dos breves comentários a seguir.
7.	Verifico da instrução técnica que a irregularidade está adequadamente caracterizada e representa substrato factual para o julgamento das contas dos responsáveis  Glênio Maurício Pereira Carvalho e José Severino da Trindade, porquanto tais responsáveis, ao não comparecerem aos autos, deixaram de elidir as irregularidades apontadas e tampouco conseguiram justificar as condutas que lhes foram atribuídas, acarretando prejuízos aos erário federal.
8.	Com efeito, a instrução técnica consignou os elementos necessários para caracterizar as condutas inquinadas, o nexo de causalidade entre estas e as irregularidades geradoras do dano e restou configurada conduta ao menos culposa dos responsáveis, conforme resumido na peça instrutiva e reproduzido no relatório que antecede este voto. 
9.	Além disso, o valor do dano foi adequadamente quantificado, especificados os correspondentes valores nominais e as respectivas datas de ocorrência, nos termos da legislação de regência, conforme expresso na instrução técnica que orientou a citação dos responsáveis (peças 64/66) , bem como na instrução de mérito.
10.	Concordo, também, com o exame técnico, quando propõe que, diante da revelia dos responsáveis, da ausência de elementos capazes de elidir as irregularidades que lhes foram atribuídas e inexistindo nos autos elementos que permitam concluir pela ocorrência de boa-fé ou de outros excludentes de culpabilidade nas condutas, as suas contas sejam julgadas irregulares e que os responsáveis sejam condenados em débito, nos termos indicados pela unidade instrutiva.
11.	Por fim, acolho igualmente o exame técnico quando aponta a ocorrência da prescrição da pretensão punitiva do Tribunal no presente caso, pelos motivos que especifica, verbis, a determinar a impossibilidade de aplicação de penalidade aos responsáveis:
"Prescrição da Pretensão Punitiva
34.	Vale ressaltar que a pretensão punitiva do TCU, conforme Acórdão 1441/2016-TCU-Plenário, Relator: Benjamin Zymler, que uniformizou a jurisprudência acerca dessa questão, subordina-se ao prazo geral de prescrição indicado no art. 205 do Código Civil, que é de dez anos, contado da data de ocorrência da irregularidade sancionada, nos termos do art. 189 do Código Civil, sendo este prazo interrompido pelo ato que ordenar a citação, a audiência ou a oitiva dos responsáveis.
34.1.	No caso em exame, ocorreu a prescrição, uma vez que a irregularidade sancionada ocorreu até 6/7/2004 e o ato de ordenação da citação ocorreu em 23/06/2020 (peça 66) ."
12.	Em relação à prescrição da pretensão ressarcitória por parte do TCU, reitero minhas mais respeitosas vênias ao MP/TCU por divergir de sua posição, pois o entendimento que tenho adotado e levado aos colegiados desta Corte de Contas está alinhado à tese que esclarece que a recente decisão do STF, no âmbito do RE 636.886, alcança a etapa de cobrança do título extrajudicial constituído pelo Tribunal de Contas da União, e não altera o entendimento jurisprudencial do Tribunal sobre a imprescritibilidade das ações de ressarcimento do dano, fundado no art. 37, § 5º, da Constituição Federal.
13.	Em primeiro lugar, resta isento de dúvidas que a jurisprudência consolidada deste Tribunal de Contas da União (TCU) se formou no sentido da imprescritibilidade das ações de ressarcimento ao erário. Nesse sentido, reproduzo o Enunciado de Súmula 282, desta Corte: "As ações de ressarcimento movidas pelo Estado contra os agentes causadores de danos ao erário são imprescritíveis."
14.	De outra parte, e à semelhança dos outros julgadores deste TCU, não desconheço a recente decisão exarada pelo Supremo Tribunal Federal (STF) , prolatada no âmbito do Recurso Extraordinário (RE) 636.886/AL, por meio da qual foi fixado o seguinte enunciado para o Tema 899, de repercussão geral: "É prescritível a pretensão de ressarcimento ao erário fundada em decisão de Tribunal de Contas."
15.      No entanto, mesmo após o julgamento dos embargos de declaração, naquela feito, pelo STF, muitas dúvidas remanesceram sobre o tema, e apenas por decisão desta Corte de contas a jurisprudência vigente poderá ser alterada, com o esclarecimento de todas as questões atinentes à matéria.
16.       Por fim, conquanto divirja do parecer do MP/TCU no que tange ao exame da prescrição, acolho as seguintes sugestões oferecidas pelo órgão ministerial, por melhor se consubstanciarem à situação de fato expressa nos autos:
"51.No que tange à proposta da SecexTCE para que os segurados sejam excluídos da relação processual, o Ministério Público de Contas da União considera despicienda tal medida, considerando que os segurados-beneficiários nem sequer chegaram a ser citados nestes autos. Nunca integraram, portanto, a relação processual.
52.Por fim, no que se refere à proposta da unidade técnica ao julgamento das contas da responsável pela irregularidade tipificada pelas alíneas "b" e "c" do inciso III do art. 16 da Lei 8.443/1992, entendemos ser mais adequada a tipificação pelas alíneas "b" e "d" no mesmo dispositivo, tendo em vista que o dano ao erário decorreu de habilitação e concessão de aposentadorias, mediante a inserção de dados fictícios no sistema, caracterizando desvio de recursos públicos."
             Ante todo o exposto, acatando, no mérito, o parecer da unidade técnica, com  ajustes pontuais de forma, voto no sentido de que o Tribunal acolha a minuta de acórdão que ora submeto ao Colegiado.
TCU, Sala das Sessões, em 29 de março de 2022.
Ministro JOÃO AUGUSTO RIBEIRO NARDES
Relator